ACORDAO-COMPLETO-2507553

ACÓRDÃO 1002/2022 ATA 17/2022 - PLENÁRIO

VISTOS, relatados e discutidos estes autos que tratam de Tomada de Contas Especial instaurada por força dos itens 9.6 e 9.7 do Acórdão 3584/2014-TCU-Plenário, modificado em sede de recurso de reexame pelo Acórdão 2737/2016-TCU-Plenário, em face de irregularidades identificadas nas obras de construção do Viaduto Márcio Rocha Martins, em substituição ao Viaduto Vila Rica, na BR040/MG;
ACORDAM os Ministros do Tribunal de Contas da União, reunidos em sessão do Plenário, ante as razões expostas pelo relator, em:
9.1. acolher parcialmente as alegações de defesa apresentadas por todos os responsáveis em relação ao superfaturamento decorrente da alteração de metodologia executiva da obra, bem como as alegações de defesa apresentadas pelo Sr. Alexandre Oliveira e pela Empresa Construtora Brasil S.A. em relação aos serviços realizados no âmbito do Contrato TT 203/2009 que se perderam devido ao desmoronamento ocorrido;
9.2. julgar irregulares, com fundamento nos arts. 1º, inciso I, 16, inciso III, alínea "c", e § 2º, alínea "a" da Lei 8.443/1992 c/c os arts. 19 e 23, inciso III, da mesma Lei, e com arts. 1º, inciso I, 209, inciso III, e § 5º, 210 e 214, inciso III, do Regimento Interno, as contas dos Srs. Normando Lima de Oliveira Filho, Luis Munhoz Prosel Junior e Alexandre de Oliveira, e das empresas Enecon S.A. Engenheiros e Economistas Consultores e Empresa Construtora Brasil S.A., e condená-los, em solidariedade, ao pagamento das quantias a seguir especificadas, com a fixação do prazo de quinze dias, a contar das notificações, para comprovarem, perante o Tribunal (art. 214, inciso III, alínea "a", do Regimento Interno) , o recolhimento das dívidas aos cofres do Departamento Nacional de Infraestrutura de Transportes, atualizadas monetariamente e acrescidas dos juros de mora, calculados a partir das datas discriminadas, até a data dos recolhimentos, na forma prevista na legislação em vigor.
9.2.1. débito a ser imputado solidariamente aos Srs. Normando Lima de Oliveira Filho, na condição de Analista de Infraestrutura de Transportes do DNIT, e Luis Munhoz Prosel Junior, na condição de Coordenador-Geral de Construção Rodoviária do DNIT, e à empresa Enecon S.A. Engenheiros e Economistas Consultores, na condição de projetista e supervisora da obra:
	VALOR ORIGINAL (R$) 
	DATA DA OCORRÊNCIA

	191.725,12
	1/4/2011

	597.205,13
	1/5/2011

Valor atualizado até 23/6/2021, com aplicação de juros de mora: R$ 1.487.311,74
9.2.2. débito a ser imputado solidariamente ao Sr. Alexandre de Oliveira, na condição de Supervisor da Unidade Local do DNIT, em Contagem/MG, desde 28/10/2002 e fiscal dos Contratos TT-203/2009 e TT-829/2010, e às empresas Enecon S.A. Engenheiros e Economistas Consultores, na condição de projetista e supervisora da obra, e Empresa Construtora Brasil S.A., na condição de executora da obra:
	VALOR ORIGINAL (R$) 
	DATA DA OCORRÊNCIA

	2.798.875,30
	1/1/2010

Valor atualizado até 23/6/2021, com aplicação de juros de mora: R$ 6.596.260,65
9.3. aplicar aos responsáveis abaixo relacionados, com fundamento no art. 57 da Lei 8.443/1992 c/c o art. 267 do Regimento Interno, as multas individuais adiante especificadas, com a fixação do prazo de quinze dias, a contar das notificações, para comprovarem, perante o Tribunal (art. 214, inciso III, alínea "a", do Regimento Interno) , o recolhimento das dívidas aos cofres do Tesouro Nacional, atualizadas monetariamente desde a data deste acórdão até a dos efetivos recolhimentos, se forem pagas após o vencimento, na forma da legislação em vigor;
9.3.1. aos Srs. Normando Lima de Oliveira Filho e Luis Munhoz Prosel Junior aplicar-lhes multas individuais no valor de R$ 150.000,00 (cento e cinquenta mil reais) ;
9.3.2. ao Sr. Alexandre de Oliveira e à Empresa Construtora Brasil S.A. aplicar-lhes multas individuais no valor de R$ 650.000,00 (seiscentos e cinquenta mil reais) ;
9.3.3. à empresa Enecon S.A. Engenheiros e Economistas Consultores aplicar-lhe multa individual no valor de R$ 800.000,00 (oitocentos mil reais) ;
9.4. determinar ao Departamento Nacional de Infraestrutura de Transportes, nos termos do art. 28, I, da Lei 8.443/1992, que, caso não seja comprovado o recolhimento das dívidas pelos responsáveis, efetue, após a devida notificação do Tribunal, o desconto da dívida na remuneração dos servidores, em favor dos cofres do Departamento Nacional de Infraestrutura de Transportes, na forma estabelecida pela legislação pertinente;
9.5. autorizar, desde logo, nos termos do art. 28, inciso II, da Lei 8.443/1992, a cobrança judicial da dívida caso não atendidas as notificações;
9.6. autorizar desde logo, se requerido, com fundamento no art. 26, da Lei 8.443/1992, c/c o art. 217, do Regimento Interno do TCU, o parcelamento da dívida em até 36 (trinta e seis) parcelas, incidindo sobre cada parcela, corrigida monetariamente, os correspondentes legais, fixando-se o prazo de 15 (quinze) dias, a contar do recebimento da notificação, para comprovar perante o Tribunal o recolhimento da primeira parcela, e de 30 (trinta) dias, a contar da parcela anterior, para comprovar os recolhimentos das demais parcelas, devendo incidir sobre cada valor mensal, atualizado monetariamente, os juros de mora devidos, no caso do débito, na forma prevista na legislação em vigor, alertando a responsável de que a falta de comprovação do recolhimento de qualquer parcela implicará o vencimento antecipado do saldo devedor, nos termos do art. 26, parágrafo único, da Lei 8.443/1992, c/c o art. 217, § 2º, do Regimento Interno deste Tribunal;
9.7. encaminhar cópia deste acórdão ao Dnit e aos responsáveis, para ciência, e ao Procurador-Chefe da Procuradoria da República no estado de Minas Gerais, nos termos do § 3º do art. 16 da Lei 8.443/1992 c/c o § 7º do art. 209 do Regimento Interno do TCU, para adoção das medidas cabíveis, comunicando-lhes que o relatório e o voto que o fundamentam podem ser acessados por meio do endereço eletrônico www.tcu.gov.br/acordaos.

Tomada de contas especial instaurada em face de irregularidades identificadas nas obras de construção do Viaduto Márcio Rocha Martins, em substituição ao Viaduto Vila Rica, na BR 040/MG. Análise das alegações de defesa.

Departamento Nacional de Infraestrutura de Transportes.

3. Interessados/Responsáveis:
3.1. Responsáveis: Alexandre de Oliveira (XXX.967.786-XX); Empresa Construtora Brasil S.A. (17.164.435/0001-74); Enecon S.A. Engenheiros e Economistas Consultores (33.830.043/0001-53); Luis Munhoz Prosel Junior (XXX.516.676-XX); Normando Lima de Oliveira Filho (XXX.592.334-XX).

13.1. Ministros presentes: Ana Arraes (Presidente), Benjamin Zymler, Augusto Nardes (Relator), Aroldo Cedraz, Vital do Rêgo e Jorge Oliveira.
13.2. Ministro-Substituto convocado: Marcos Bemquerer Costa.
13.3. Ministros-Substitutos presentes: Augusto Sherman Cavalcanti, André Luís de Carvalho e Weder de Oliveira.

ACORDAO-COMPLETO-2539575

Acórdão 1967/2022 - Plenário

AUGUSTO NARDES

Transcrevo a seguir a derradeira instrução da unidade técnica, lavrada por auditor da Secretaria de Fiscalização de Infraestrutura Portuária e Ferroviária (peça 113) , que contou com a anuência do corpo dirigente daquela unidade (peças 114 e 115) :
"INTRODUÇÃO
1.	Trata-se de Tomada de Contas Especial instaurada por força dos itens 9.6 e 9.7 do Acórdão 3584/2014-TCU-Plenário, da relatoria do Ministro José Múcio Monteiro, modificado, em sede de recurso de reexame, pelo Acórdão 2737/2016-TCU-Plenário, da relatoria do Ministro Vital do Rêgo, em face de irregularidades identificadas nas obras de construção do Viaduto Márcio Rocha Martins, em substituição ao Viaduto Vila Rica, na BR040/MG, conforme noticiado em representação do Ministério Público Federal acerca da má qualidade da obra e do longo tempo decorrido para sua liberação ao tráfego. A presente instrução consiste na avaliação das alegações de defesa dos responsáveis citados nos autos.
HISTÓRICO
2.	A presente Tomada de Contas Especial é decorrente das apurações iniciadas no Relatório de Fiscalização 170/2012, constante da peça 52 do processo originário TC 006.166/20121. A fiscalização resultou nos achados seguintes:
a) 3.1 - Inobservância das normas legais, regulamentares e contratuais relativas à responsabilidade das empresas projetistas, supervisoras e construtoras pela qualidade das obras, em especial quanto à reparação de defeitos ou à devolução de valores pagos (IGC) ;
b) 3.2 - Projeto básico deficiente ou desatualizado (IGC) ;
c) 3.3 - Contratação irregular por dispensa ou inexigibilidade (IGC) ;
d) 3.4 - Superfaturamento decorrente de alteração da metodologia executiva (IGC) ;
e) 3.5 - Superfaturamento decorrente de quantitativo inadequado (IGC) ; e
f) 3.6 - Invasão de faixa de domínio (OI) .
3.	Os fatos abordados na auditoria e na presente TCE englobam atividades desde o ano de 1998, com a aprovação do projeto de construção do Viaduto Márcio Rocha Martins e suas rodovias variantes de acesso até a conclusão da obra em 2010. Nesse período foram executados três contratos de obras, sendo, o de construção do viaduto a partir de 2006, a construção das rodovias variantes de acesso em 2009 e o contrato de reconstrução dos taludes, em 2009, que sofreram desmoronamento na região das rodovias de acesso.
4.	O Voto do Acórdão 3584/2014-TCU-Plenário, da lavra do Ministro Relator José Múcio Monteiro (peça 3, p. 1-4) , explica detalhadamente toda a cronologia dos fatos relacionados ao empreendimento, cronologia que foi transcrita integralmente na instrução de citação (peça 35) e é de amplo conhecimento das partes, portanto não se faz necessária nova transcrição.
5.	O Acórdão 3584/2014-TCU-Plenário (peça 1) , determinou, conforme os itens 9.6 e 9.7, a conversão dos autos em TCE e a citação dos responsáveis pelas irregularidades que serão tratadas nesta instrução, e, igualmente, determinou a aplicação de multa a diversos responsáveis em razão das deficiências de projeto e da contratação irregular por dispensa de licitação.
6.	O Acórdão 2737/2016-TCU-Plenário (peça 4) , da relatoria do Ministro Vital do Rêgo, deu conhecimento a recurso de reexame, dando provimento parcial. Afastou a aplicação das multas, sobretudo aquelas relativas à dispensa de licitação, e determinou que as irregularidades referentes ao projeto básico deficiente fossem analisadas no bojo da TCE devida a forte correlação entre a conduta dos responsáveis pela aprovação dos projetos e os prejuízos causados. Além disso, foi determinada a juntada de memorial contendo argumentos dos responsáveis ao processo para que fossem analisados na fase posterior.
7.	Cabe registrar que, em seu Voto, o Exmo. Relator, Ministro Vital do Rego, deixou claro que 'os problemas de deficiência de projeto foram os causadores do desmoronamento dos taludes executados em um trecho da obra, cujo conhecimento do subsolo foi inviabilizado pela ausência de estudos mais consistentes quando da elaboração do projeto'. Nesse sentido, rejeitou as razões recursais trazidas pelos recorrentes quanto ao projeto básico deficiente e desatualizado.
8.	Foram acostados aos autos novos elementos apresentados pelo Sr. Normando Lima de Oliveira Filho (peça 276 - TC 006.166/2012-1) . O documento traz esclarecimentos a respeito da irregularidade relatada no Achado 3.1, que trata do possível dano ao Erário ocorrido em razão de escorregamentos de taludes nas obras objeto dos Contratos TT-203/2009 e TT829/2010. Esses novos elementos abordam, especificamente, questões relacionadas às deficiências apontadas no projeto básico das obras, objeto do Contrato TT-203/2009.
9.	Após a prolação do Acórdão 2737/2016-TCU-Plenário, a então SeinfraRodovia, com o fito de verificar a suficiência dos elementos para realizar as citações determinadas nos itens 9.7.1, 9.7.2 e 9.7.3 do Acórdão 3584/2014-TCU-Plenário, elaborou a instrução datada de 3/4/2018 (peça 35) . 
10.	Nessa instrução (peça 35, p. 6-11) , em relação ao item 9.7.1 do Acórdão 3584/2014-TCU-Plenário, levantou-se a quantia referente aos serviços realizados no Contrato TT-203/2009 que foram perdidos com o desmoronamento do Corte C02 (Achado 3.1) .
11.	Para tanto, consideraram-se os critérios estabelecidos pelo Exmo. Ministro Relator, José Múcio Monteiro para balizar a quantificação dos prejuízos. Vale leitura:
O débito referente ao deslizamento do talude deve ser apurado totalizando os serviços do Contrato TT 203/2009 que se perderam, ou seja, que foram incluídos no Contrato TT 829/2010. Assim, a Unidade Técnica deve identificar cada serviço e respectivos quantitativos que estavam compreendidos no contrato de 2009 e tiveram que ser refeitos no de 2010, bem como atentar para a sobreposição dos débitos e fazer as devidas exclusões no encaminhamento de mérito. (Voto condutor do Acórdão 3584/2014-TCU-Plenário, TC Processo 006166/2012-1, peça 212, p. 15) .
12.	Com essa premissa em mente, identificaram-se os grupos de serviços que foram, direta ou indiretamente, impactados pelo desmoronamento e que já estavam prontos ou que não seriam executados caso não tivesse ocorrido o incidente, chegando-se a um dano no valor de R$ 788.930,25, sendo R$ 191.725,12 na data-base de abril/2011 e R$ 597.205,13 na data-base de maio/2011.
13.	Na mesma oportunidade, delimitaram-se as responsabilidades pelo dano ao Erário apurado, conforme detalhado na Matriz de Responsabilização anexa à citada instrução (peça 35, p. 15-20) .
14.	Quanto ao item 9.7.2 do Acórdão 3584/2014-TCU-Plenário, que trata das irregularidades apontadas no Achado 3.4, embora não houvesse ação expressa a ser tomada a não ser a citação dos responsáveis, verificou-se incoerência entre os valores dos débitos e suas respectivas datas-base. Realizada a compatibilização dos valores, com a inclusão das parcelas de reajustamento pagas pelos serviços correspondentes, o débito foi recalculado no montante de R$ 1.559.829,56, sendo R$ 729.800,12 (data-base: abril/2011) referentes ao Contrato TT-203/2009 e R$ 830.092,44 (data-base: agosto/2011) referentes ao Contrato TT-829/2010. 
15.	A instrução acostada à peça 35 também tratou do último item que justificou a constituição desta TCE (item 9.7.3. do Acórdão 3584/2014-TCU-Plenário) . O item diz respeito à divergência identificada nos quantitativos da 1ª medição dos serviços de terraplenagem executados ao amparo do Contrato TT829/2010, dando conta de que teriam sido pagos valores superiores aos serviços prestados (Achado 3.5) , no montante de R$ 2.798.875,30 (data-base: janeiro/2010) .
16.	Na citada instrução (peça 35, p. 13) informou-se que a executora das obras e a empresa supervisora haviam reconhecido a existência de superfaturamento nos quantitativos de ECT, mas não havia concordância em relação ao valor a ser devolvido. Relatou-se, ainda, que o DNIT havia se comprometido em abrir processo para providenciar o estorno e apurar as responsabilidades dos envolvidos.
17.	Diante da divergência em relação aos valores a serem devolvidos, sugeriu-se, na instrução (peça 35) , o direcionamento de diligência ao DNIT para que apresentasse informações atualizadas sobre as ocorrências apuradas e os desdobramentos do caso, de forma a permitir a análise conclusiva sobre os reais quantitativos verificados, bem como sobre o processo de devolução dos valores pagos em excesso à empresa executora das obras.
18.	O encaminhamento contou com a anuência da Unidade Técnica (peça 37) e, mediante delegação de competência, foi colocado em prática por força do Ofício 0173/2018-TCU/SeinfraRodoviaAviação, de 3/4/2018 (peça 38) , tendo a ciência de seu recebimento ocorrido em 6/4/2018 (peça 39) .
19.	Em resposta, o DNIT fez chegar ao Tribunal o Ofício 13.506/2018/ACE/DG/DNIT SEDE-DNIT, datado de 27/4/2018 (peça 40) , acompanhado de seus anexos e mídia digital contendo documentos que, na visão dos responsáveis, atenderiam ao chamamento desta Corte.
20.	Na sequência a SeinfraRodoviaAviação avaliou a resposta da diligência e elaborou a instrução constante da peça 44, que fez o exame preliminar da matéria e promoveu as citações dos responsáveis. Os ofícios de citação foram enviados, as alegações de defesa foram apresentadas e constam das peças seguintes: 
Tabela 1 - Responsáveis e notificações.
	Responsável
	Ofício Notificação (peça) 
	Ciência (peça) 
	Resposta

	Alexandre de Oliveira (CPF XXX.967.786-XX) 
	OF 787/2019 (48) 
	6/12/2019 (56) 
	Peças 98-109

	Luis Munhoz Prosel Junior (CPF XXX.516.676-XX) 
	OF 786/2019 (49) 
	5/12/2019 (52) 
	Peça 93

	Normando Lima de Oliveira Filho (CPF XXX.592.334-XX) 
	OF 785/2019 (50) 
	5/12/2019 (55) 
	Peça 92

	Empresa Construtora Brasil SA (CNPJ 17.164.435/0001-74) 
	OF 789/2019 (51) 
	5/12/2019 (53) 
	Peças 85-91

	Enecon SA Engenheiros e Economistas Consultores (CNPJ 33.830.043/0001-53) 
	OF 788/2019 (47) 
	6/12/2019 (54) 
	Peças 94-96

Fonte: Elaboração própria a partir dos dados do TC Processo 035.958/2016-2
21.	Assim, estando presentes os elementos necessários ao prosseguimento dos autos serão detalhados na seção seguinte as condutas dos responsáveis, os principais argumentos das alegações de defesa e as respectivas análises.
22.	O processo, cuja responsabilidade inicial era da SeinfraRodoviaAviação, teve sua carga alterada para SeinfraPortoFerrovia, nos termos da Ordem de Serviço Coinfra 2/2020, de 28/7/2020.
Exame Técnico
23.	Este exame tem como fundamento as Normas de Auditoria do TCU, a legislação, a jurisprudência aplicada ao caso, os documentos constantes dos autos, o histórico processual e as providências tomadas a cargo dos jurisdicionados e demais envolvidos com a matéria em apreço.
24.	Inicialmente, cabe contextualizar os fatos a serem tratados. Este processo cuida inicialmente do Edital de Concorrência 63/2000-06, que gerou os contratos CT 06 23/02 e TT 194/2006; do Edital de Concorrência 18/2009, que deu origem ao Contrato TT 203/2009; e da Concorrência 328/2010-00, gerando o Contrato TT-829/2010.
25.	A presente TCE trata da obra de construção do Viaduto Vila Rica na BR-040 e suas rodovias variantes de acesso, que interliga Brasília-DF ao município do Rio de Janeiro. O projeto do Viaduto foi concluído em 1998, as obras foram iniciadas em 2006 e concluídas em 2010. Envolveram quatro contratos de obras. A figura seguinte ilustra o objeto em análise nos autos. Deve-se observar que o viaduto e suas rodovias de acesso, doravante variantes, são mostrados à direita na figura, sem destaques.
Figura 1 - Vista da variante e viaduto Mário Rocha Martins, tratado nos autos

Fonte: Relatório de Auditoria 172/2012 (peça 52 do TC 006.166/20121, p. 8) 
26.	O primeiro contrato, CT 06 23/02, não foi executado por motivos relacionados à contratante - Dnit, sendo rescindido. O segundo contrato, TT 194/2006, foi derivado da primeira concorrência e em condições similares, foi contratada a segunda colocada no certame inicial para a execução das obras sem a prévia revisão do projeto ou das demais condições, e, mesmo passados seis anos da licitação inicial, à época, promoveu-se a contratação como remanescente da obra. Esse segundo contrato foi executado e em razão das alterações contratuais decorrentes de revisões de projeto em fase de obras só foi possível a construção da Obra de Arte Especial (OAE) , ou seja, o viaduto em si, sem as rodovias de acesso. 
27.	O terceiro contrato, TT 203/2009, abrangeu as obras de construção das variantes de acesso à OAE. Já o quarto contrato, TT-829/2010, teve como objetivo a reconstrução de talude, em trecho de corte, que fazia parte do escopo do Contrato TT 203/2009 e desmoronou ainda durante a execução contratual. Esse contrato abrangeu as obras de estabilização, melhoramentos de drenagem e segurança e recuperação de passivo ambiental na rodovia BR040/MG.
28.	Nesse contexto, as irregularidades a serem tratadas nesta TCE englobam desde a contratação do TT 194/2006, com base em projeto falho e desatualizado, até a ocorrência de prejuízos ao erário no TT-829/2010. A auditoria de avaliação da obra, empreendida conforme o Relatório de Fiscalização 170/2012 (peça 52 do TC 006.166/20121) , foi realizada em 2012, inaugurando as discussões sobre o cometimento das irregularidades nas obras, listadas a seguir conforme consta no Relatório:
3.1 Inobservância das normas legais, regulamentares e contratuais relativas à responsabilidade das empresas projetistas, supervisoras e construtoras pela qualidade das obras, em especial quanto à reparação de defeitos ou à devolução de valores pagos, objetos TT-203/2009 e TT-829/2010;
3.2 Projeto básico deficiente ou desatualizado, objeto TT-194/2006;
3.3. Contratação irregular por dispensa ou inexigibilidade, objeto TT-194/2006;
3.4 Superfaturamento decorrente de alteração da metodologia executiva, objeto TT-203/2009 e TT-829/2010;
3.5 Superfaturamento decorrente de quantitativo inadequado, objeto TT-829/2010;
3.6 Invasão de faixa de domínio, objeto TT-829/2010.
29.	Os achados 3.3 e 3.6 acima não fazem parte do escopo da presente análise, pois já passaram por decisão de mérito do TCU. Os achados 3.1, 3.4 e 3.5 são conexos e figuram no bojo da presente TCE. O achado 3.2 foi objeto de decisão de mérito nos termos do Acórdão 3584/2014-TCU-Plenário, relatado pelo Ministro José Múcio Monteiro, e, após a interposição de pedido de reexame, o Tribunal exarou Acórdão 2737/2016-TCU-Plenário, relatado pelo Ministro Vital do Rêgo, reformando a decisão quanto à irregularidade nos seguintes termos:
9.2. determinar à SeinfraRodovias que analise as responsabilidades da irregularidade de projeto básico deficiente ou desatualizado apontada nestes autos no bojo da tomada de contas especial constituída nos termos dos itens 9.6 e 9.7.1 do Acórdão 3584/2014-TCU-Plenário, anexando ao referido processo os novos elementos constantes da peça 276, com o objetivo de apurar os danos oriundos dos desmoronamentos ocorridos nas obras do Viaduto Márcio Rocha Martins, na BR-040, promovendo, inclusive, eventuais citações necessárias ao saneamento dos autos.
30.	Assim, pelo exposto, remanescem quatro irregularidades a serem tratadas e os responsáveis apresentaram alegações de defesa, no que lhes concerne, referentes aos achados. Antes de passar às análises das alegações de defesa cabe sintetizar as irregularidades em questão:
1)	No Achado 3.1, relatou-se que, em desconformidade com o disposto no art. 618 do Código Civil (Lei 10.406/2002) e nos arts. 67, §1º e 69 da Lei 8.666/1993, não teria ocorrido um processo de apuração de responsabilidades e consequente acionamento da empresa Construtora Brasil para realizar a correção/reparação de taludes de cortes da obra (Contrato TT-203/2009) que tinham sofrido escorregamentos. Essa situação teria ocasionado a contratação indevida da mesma empresa (Contrato TT-829/2010) para reparar os defeitos ocorridos, causando um prejuízo ao Erário de aproximadamente R$ 13 milhões (jan/2010) , valor do segundo contrato. Tais fatos motivaram proposta de realização de oitiva da empresa executora das obras e de audiências dos responsáveis envolvidos na omissão/dano ao Erário apontados: Normando Lima de Oliveira Filho, Luis Munhoz Prosel Junior e Alexandre de Oliveira, Sebastião Donizete de Souza;
2)	 No Achado 3.2 (TC Processo 006166/2012-1, peça 52, p. 18-22) , constatou-se a utilização de projeto básico desatualizado para fundamentar a Concorrência 0063/2000-06 e, por consequência, o Contrato TT-194/2006, em desconformidade ao disposto no art. 6º, inciso IX e art. 40, §2º, inciso I, ambos da Lei 8.666/1993. As irregularidades apontadas embasaram proposta de realização de audiências dos responsáveis que deram continuidade a contratação das obras, mesmo tendo conhecimento que o projeto básico se encontrava desatualizado: Hideraldo Luiz Caron e Luis Munhoz Prosel Junior;
3)	No Achado 3.4, tratou-se de superfaturamento (R$ 687.780,58 - mai/2008 - Contrato TT-203/2009 e R$ 830.092,44 - jan/2010 - TT-829/2010) decorrente de alteração da metodologia executiva nos serviços de escavação, carga e transporte - ECT orçados com o uso de carregadeira, no entanto, teriam sido utilizadas escavadeiras, cuja metodologia possui custos operacionais menores. Os fatos narrados motivaram proposta de realização de audiência do fiscal dos contratos (Sr. Alexandre de Oliveira) , bem como a oitiva do DNIT e das empresas supervisora e executora das obras;
4)	No Achado 3.5, averiguou-se indício de superfaturamento (R$ 2.510.552,31 - jan/2010) por medição a maior nos quantitativos dos serviços de ECT no retaludamento realizado no Corte 02 - Contrato TT 829/2010. Em razão disso, propôs-se a realização de audiência do fiscal do contrato (Sr. Alexandre de Oliveira) , bem como a oitiva do DNIT e das empresas supervisora e executora. Figura 2 - Trecho em que ocorreu o desmoronamento e reconstrução do talude.
31.	Apresentado o objeto das obras e o contexto dos contratos, a avaliação das alegações de defesa será iniciada pelas manifestações da supervisora, pois, a Enecon SA - Engenheiros e Economistas Consultores atuou nas obras durante todas as fases, a contar do projeto, e seus argumentos abrangem todas as etapas da obra.
Alegações de Defesa Enecon S.A - Engenheiros e Economistas Consultores (peças 94-96) 
32.	A defendente inicia suas alegações afirmando que, no final da década de 1990, o Dnit adotou providências necessárias para a construção do viaduto Márcio Rocha Martins, incluindo seus acessos (variantes) , em substituição ao viaduto Vila Rica na BR-040/MG, que, à época, era conhecido por Viaduto das Almas em função do excessivo número de acidentes com vítimas fatais, cerca de 200 pessoas. O orçamento global previsto era de R$ 65 milhões.
33.	A Enecon elaborou o projeto do novo viaduto em 1998, o qual foi analisado e aprovado pelo Dnit. O projeto do viaduto (OAE) e variante serviu de base da concorrência do Edital 63/2000-06, levada a cabo no ano 2000 pela Superintendência Regional/Dnit/MG (doravante SR/MG) . A empresa Serveng Civilsan S.A sagrou-se vencedora do certame e as partes celebraram o Contrato CT-06-0023/02, em 17/12/2002. O contrato foi paralisado em 13/1/2003 pelo Dnit com alegação de motivos administrativos e posteriormente foi rescindido em 17/8/2006, sem execução, por demanda da construtora.
34.	Sem que houvesse modificação do projeto, o Dnit, no ano de 2006, optou por contratar a segunda colocada do certame realizado no ano 2000 e celebrou novo contrato com a empresa M. Martins, com valor inicial de R$ 13.449.509,39. Concomitantemente, o Dnit realizou licitação de supervisão das obras e a Enecon venceu o certame e firmou o Contrato 185/2007, em 17/7/2007, para realizar a fiscalização do empreendimento em auxílio ao engenheiro supervisor da Unidade Local da SR/MG (Contagem/MG) .
35.	A defesa afirma que o lapso de 8 anos entre a elaboração do projeto e o início das intervenções acarretou obviamente na necessidade de ajustes/atualizações pelo Dnit em razão da complexidade das obras. O efeito decorrente dos ajustes no contrato da obra foi que, após quatro adequações/revisões de projeto aprovadas pelo Dnit/Cgcont, o limite de acréscimo de 25% estabelecido pela Lei 8.666/1993 foi atingido e houve a necessidade de supressão das obras da variante de acesso do escopo da obra, permanecendo apenas a execução da OAE, ensejando a realização de nova licitação para contratação da execução das variantes de acesso.
36.	A nova licitação foi realizada e a vencedora do certame foi a Empresa Construtora Brasil (ECB) , que firmou Contrato TT-203/2009, em 30/4/2009, com valor inicial de R$ 19.200.700,44. Os serviços começaram em 6/5/2009, e, nesse período, a supervisora Enecon continuou prestando os serviços.
37.	A defesa afirma que tão logo a supervisora assumiu a fiscalização do contrato 'a Enecon confirmou a existência de um forte abatimento no aterro do km 591,7 da rodovia, trecho da intervenção, razão pela qual foi definida uma alteração de traçado para superar o problema' (peça 94, p, 3) . Em função desse alerta, afirma que, em agosto de 2009, foi elaborado a primeira revisão do projeto em fase de obra, relativo à variante. A Enecon realizou os levantamentos necessários e forneceu elementos para que o Dnit avaliasse e aprovasse as alterações. Acrescenta que, à época, já havia sido escavado mais de 300 mil m3 nas obras da variante e começaram a ocorrer problemas de estabilidade no Corte - 02 (C02) , que posteriormente veio a escorregar.
38.	Após o desmoronamento do Corte C-02 e o agravamento dos problemas de estabilidade do talude do referido corte, demonstrado na Figura 2, seguinte, a supervisora providenciou a presença de um geólogo e dois engenheiros de minas que constataram a existência de problemas da mesma natureza também no Corte - 01 (C01) . Os consultores realizaram levantamentos de informações de campo e elaboraram propostas de soluções técnicas de estabilização para decisão dos engenheiros do Dnit.
Figura 2 - Corte C-02, após recomposição

Fonte: Relatório de Auditoria 172/2012 (peça 52 do TC 006.166/20121, p. 33) 
39.	Tendo em vista que a adoção das novas soluções de estabilidade dos taludes e o refazimento dos serviços destruídos em razão do escorregamento do corte C02 não seriam comportados no escopo do Contrato TT-203/2009, pois atingiriam o limite de 25% permitido por lei, o Dnit optou por promover nova licitação (Edital 328/2010) e, novamente, a Empresa Construtora Brasil (ECB) venceu o certame para execução dos serviços, tendo firmado o Contrato TT-829/2010, em 28/9/2010. O objeto declarado desse novo contrato, no valor de R$ 13.639.868,03, era a execução de obras de estabilização, melhoramentos de drenagem e segurança, e recuperação do passivo ambiental na rodovia BR-040/MG.
40.	Após a descrever os fatos principais a defesa passa a apresentar os fundamentos jurídicos para cada um dos achados em discussão, a seguir:
Argumentos - não apuração de responsabilidades e consequente acionamento da Empresa Construtora Brasil para realizar a correção/ reparação de taludes de cortes da obra - Desmoronamento nos Cortes C-01 e C-02 no bojo do Contrato TT-203/2009.
41.	Esclarece que a atuação da Enecon sempre foi no escopo do Contrato 185/2007 de Supervisão de Obras e que detinha todas a Anotações de Responsabilidade Técnica (ART) para a prestação das atividades de supervisão.
42.	Afirma que, em 23/9/2009, foi identificado o escorregamento do material nos taludes do Corte C02, relacionando o fato às chuvas do período, e que tal ocorrência teria, segundo as apurações do TCU, causado prejuízo ao erário de R$ 13 milhões, montante gasto no contrato para reconstrução.
43.	Cita, novamente, que disponibilizou em campo 3 consultores que avaliaram a situação dos cortes instáveis e elaboram propostas de solução de estabilização de taludes, o que ao fim, após análise do Dnit, resultou na nova licitação para restauração das obras.
44.	Apresenta os motivos que causaram o escorregamento dos taludes da seguinte forma (peça 94, p. 6-7) :
Sobre as possíveis causas do escorregamento dos taludes, é preciso ter em mente que o Projeto Básico utilizado para a execução das obras - elaborado pela ENECON em 1998 - já tinha uma demanda de praticamente 10 (dez) anos e demonstraremos, a seguir, que o projeto de 1998 não foi o executado em 2009, principalmente em relação à intervenção no corte C-02 que escorregou. 
Assim que assumiu a supervisão das obras no bojo do Contrato 185/2007, a ENECON confirmou a existência de um forte abatimento no aterro do km 591,7. Tal abatimento já se fazia presente desde a construção da rodovia, inaugurada em 1957.
Diante disso, no escopo de seu contrato de supervisão, a ENECON apresentou todas as prospecções, investigações geológicas e estudos realizados a respeito do projeto dos chamados Serviços Remanescentes (Contrato 203/2009- 00) , incluindo, neste contexto, a necessidade do deslocamento/translação do eixo para a direita e a necessária adaptação do greide da rodovia. Não havia, naquela ocasião, qualquer indício no corte que pudesse sugerir a possibilidade de escorregamento/deslizamento, somente havia o abatimento do aterro do km 591,70.
Diante disso, foram feitas as seguintes modificações no projeto que havia sido elaborado pela ENECON em 1998 e aprovadas pelo DNIT: 
1) O prolongamento do traçado no sentido de Belo Horizonte, a fim de corrigir a falha de previsão de alguns engenheiros da equipe do 6º DRF ao definir o início do projeto em um ponto extremamente perigoso - estaca 6 + 4,38; 
2) A translação do traçado, puxando-o para montante, colocando-o sobre a primeira diretriz - entre a estaca 40 e a estaca 50 - e afastando os traçados - o do projeto original permaneceu onde sempre esteve e o novo traçado se afastou mais do km 591,7 (local do abatimento do aterro) , ficando a cerca de 40 metros de distância. Esta translação fez com que o traçado 'subisse' no talude. 
Tratou-se, portanto, da translação do eixo da rodovia (mudança de traçado) diminuindo o raio da curva, tornando necessário, por consequência, a realização de corte (escavação) do talude, que posteriormente veio a desmoronar (escorregar) .
45.	Acrescenta que a alteração de projeto supracitada, indicada pela Supervisora, foi aprovada pelo Dnit com base nos levantamentos apresentados que indicavam caracterizações geológicas e geotécnicas do novo traçado. Esses levantamentos indicavam: instabilidades em pontos de surgência de água na altura da estaca 60; a escavação seria fácil, moderada ou mesmo difícil em função de intercalações de quartzitos; a suscetibilidade a movimentos de massa e de ruptura de taludes seria possível, entretanto diante dos elementos disponíveis, não seria possível prever. E, portanto, os estudos realizados no solo, contendo filitos na sua formação, indicavam características de descontinuidades, favoráveis ao processo de estabilidade.
46.	Afirma que, entretanto, os pequenos espaçamentos e a grande persistência das descontinuidades, aliados a condicionantes antrópicas e climáticas, não previsíveis em nenhuma fase de estudo, responderam pela baixa qualidade do maciço e ocasionaram a ruptura do talude de corte.
47.	Indica quais foram as soluções adotadas com base em levantamentos e estudos elaborados pela Enecon e aprovados pelo Dnit e apresentam as fotos do estado atual, demonstrando a solidez das intervenções realizadas.
48.	Acrescenta que a Enecon detinha contrato e equipe técnica de supervisão, portanto, sua ART era para essa finalidade e que as soluções adotadas para as alterações e revisões de projeto durante a fase de obras era de responsabilidade do Dnit e seus técnicos.
49.	Conclui que a Enecon não possuía ingerência para formalizar processos de apuração de responsabilidade nos termos do art. 618 do Código Civil e dos artigos 67 e 69 da Lei 8.666/1993, face aos ocorridos, pois se tratava de competência do Dnit.
Análise
50.	A defesa descreveu o histórico do processo e demonstra que a supervisora Enecon possuiu participação desde a fase do projeto, em 1998. Entretanto, conforme consta nos autos, desde a data de conclusão do projeto até mesmo as Normas da ABNT de construção em concreto foram alteradas, o que ensejava a atualização do projeto inicial.
51.	Verifica-se que, desde a conclusão do projeto, não houve nova contratação de empresa projetista para atualizá-lo. As informações sugerem que parte das modificações foram realizadas internamente pelo Dnit, como detentor dos direitos do projeto, e parte foi realizada com o apoio da empresa Enecon.
52.	Essa forma de atualização do projeto, sem a realização de contratação específica, foi utilizada pelo Dnit para o projeto do trecho do Corte C-02, o que incluiu a modificação do traçado da rodovia no local. A ART desse projeto atualizado não foi emitida pela Enecon no momento devido, antes da execução dos serviços, pois, essa atualização de projetos não fazia parte do escopo da empresa, que o fez atuando como supervisora de obras. A ART referida (peça 101) só foi emitida após a auditoria do TCU, em 2012.
53.	Dessa forma a responsabilidade pelo projeto resta dividida entre a Enecon, que elaborou o projeto inicial e propôs soluções na atualização, sem vinculação contratual, e o Dnit, que aprovava as novas soluções. Deve-se destacar que o próprio defendente aponta como possíveis causas dos desmoronamentos a desatualização do projeto.
54.	O projeto atualizado se mostrou deficiente, especialmente em relação ao Corte C-02, a solução adotada inicialmente não contou com sondagens em número adequado, conforme a norma do Dnit, e, diante de solo reconhecido pela própria projetista como instável, não foi realizado estudos de estabilidade.
55.	A solução definitiva para a estabilidade dos taludes ocorreu somente após os desmoronamentos com mobilização de 3 consultores contratados pela supervisora para a realização de estudos e a proposição de solução definitiva.
56.	Assim, pelo exposto, a defendente não apontou como causas dos desmoronamentos a existência de falhas executivas, que ensejariam a apuração da responsabilidade da construtora pela qualidade da construção e da supervisora, por ter contribuído para aprovação dos serviços.
57.	Quanto a não instauração de procedimento, a defendente alega que a supervisora não possui ingerência para atuar. De fato, a atuação deveria ter sido Dnit e a supervisora poderia prestar as informações de sua alçada.
58.	Quanto às falhas de projeto, os argumentos da empresa Enecon não devem ser acatados, pois, há nexo de causalidade entre a sua conduta, como projetista, e os resultados. A conduta de elaborar as revisões de projeto em desconformidade com as normas da Abnt e do Dnit, ou seja, projetos incompletos, sem sondagens suficientes, sem estudos de estabilidade de taludes e geológicos, sem a ART emitida no momento correto, contribuíram de forma contundente para o resultado dos desmoronamentos dos Cortes e na necessidade de seu refazimento. 
59.	Assim, propõe-se rejeitar as alegações de defesa da supervisora Enecon em relação ao débito decorrente do refazimento de serviços.
Argumentos - superfaturamento decorrente da alteração da metodologia executiva
60.	O cerne do achado é alteração da metodologia executiva das escavações para os Contratos TT 203/2009 e TT 829/2010. O projeto previa a utilização de patrulhas de terraplanagem composta de tratores do tipo carregadeira e caminhões e a contratada utilizou-se de patrulhas compostas por escavadeiras e caminhões, cuja composição de custos teria custos operacionais menores.
61.	A supervisora afirma que a escolha de qual equipamento a ser utilizado em escavações depende da oportunidade, sendo encargo do empreiteiro definir. Acrescenta que a Construtora Brasil precisou empregar mais esforços do que o previsto em razão do escorregamento do talude do Corte C-02 a fim de manter condições de segurança e trafegabilidade.
62.	Informa que os relatórios mensais de acompanhamento da obra permitem verificar a presença de escavadeiras e carregadeiras atuando na obra. Caracterizando a atuação de forma mista entre as patrulhas de terraplanagem.
63.	Afirma que as escavações dos materiais provenientes do escorregamento do talude foram associadas a fortes chuvas ocorridas no período, o que transformou o material em lama e propiciou a utilização de escavadeiras em detrimento de carregadeiras.
64.	Conclui que a análise efetuada pela unidade técnica do TCU foi incompleta, pois só levou em conta o comparativo de preços unitários entre a utilização de composição de preços dos serviços de escavação com escavadeira ou carregadeira, sem considerar muitos outros fatores e parâmetros relativos às condições vigentes de execução da obra a serem computados na equação econômica em questão. 
65.	Portanto, entende necessário o afastamento da responsabilidade da Enecon quanto a esse questionamento.
Análise
66.	Os argumentos de defesa da supervisora são no sentido de que a escolha do método executivo seria uma opção da empreiteira contratada segundo critérios de oportunidade e das condições efetivas de execução das obras.
67.	Afirma que a equipe técnica do TCU deixou de realizar as verificações das condições efetivas da obra e o superfaturamento foi imputado apenas comparando as composições de preços entre as diferentes metodologias.
68.	Cabe consignar que, na peça orçamentária, as composições de preços, as especificações de serviços de obra devem, em geral, guiar a metodologia executiva. No presente caso, no orçamento das obras dos contratos TT-203/2009 e TT-829/2010 estavam previstas a utilização apenas de carregadeiras para execução de escavações, assim, ao se deparar com patrulhas de equipamentos distintos a supervisora e a fiscalização deveriam, dentro das possibilidades, estimar em que medida os serviços foram executados pelas patrulhas distintas a fim de avaliar os possíveis impactos contratuais.
69.	A comparação entre o exposto nas defesas e a memória de cálculo de superfaturamento do item (TC 006.166/2012-1, peça 18) , indicam que, por um lado, a equipe técnica do TCU considerou todo o serviço executado por patrulhas compostas por escavadeiras hidráulicas, enquanto, por outro lado, os defendentes esclarecem que foram utilizadas patrulhas compostas por carregadeiras, escavadeiras e até mesmo motoscreipers e apresentam evidências fotográficas para isso.
70.	Pesquisando o tema 'terraplanagem' na pesquisa de jurisprudência do TCU, consta o enunciado do Acórdão 800/2016-TCU-Plenário, da relatoria do Ministro Vital do Rêgo, em que se avaliam circunstâncias similares ao presente caso, seguinte: 
A utilização de patrulha mecânica de menor custo do que aquela prevista na composição de preços do contrato não representa superfaturamento se o preço global contratado para os serviços de terraplenagem for inferior ao preço referencial de mercado calculado com os custos dos equipamentos efetivamente empregados. Sendo tecnicamente admissíveis diversas alternativas de execução dos serviços, é lícito que a empresa contratada opte por aquela que minimiza o seu custo e maximiza o seu lucro.
71.	Por meio desse Acórdão, o Tribunal reconhece a licitude de emprego de patrulhas de terraplanagem distintas daquelas descritas na composição de preços do contrato. Assim, somente o fato de, no momento da auditoria, se constatarem a execução de escavações com escavadeiras não significa necessariamente superfaturamento. Em relação ao equilíbrio contratual, o voto do Acórdão supracitado traz o seguinte:
49. Em regra, o custo da equipe composta por escavadeira, caminhões e motoniveladora é inferior ao das demais composições (...) . Entretanto, circunstâncias especiais da obra podem justificar a sua não utilização.
50. É dever do orçamentista escolher, dentre as três possibilidades constantes no Sicro, a alternativa mais econômica para a obra, considerando suas peculiaridades. Não o tendo feito, é da máxima relevância saber se o custo de terraplenagem ainda assim foi menor que o que deveria ter sido efetuado (...) .
62. (...) em princípio, o projeto básico não deve especificar os equipamentos a serem usados na prestação de serviços (apenas os que se incorporam à obra) , da mesma forma que, em princípio, não deve especificar o método construtivo, sob pena de estar restringindo o caráter competitivo da licitação. Não obstante, deve prestar informações suficientes que permitam que as empresas o deduzam. No caso, sendo igualmente admissíveis as diversas alternativas de execução dos serviços - seja com trator de esteiras, com motoscreiperes ou com escavadeiras - é lícito que a empresa os execute com uns ou com os outros, de forma a minimizar o seu custo e maximizar o seu lucro.
63. Assim entendido, a proposta da empresa diz respeito aos preços de cada serviço, não a como cada serviço será efetivamente executado ou mesmo aos custos reais de execução de cada serviço. Obrigar a empresa a utilizar-se dos equipamentos previstos no projeto resulta na inviabilidade da mesma se utilizar de equipamentos que, concretamente, em razão das circunstâncias reais da empresa e da obra sejam mais econômicos, resultando em um desperdício de recursos para a empresa e que não se reverte em benefício para a entidade contratante.
 (...) 
10. Concordo que a administração deve sempre buscar a opção mais econômica para execução do serviço ao elaborar seus orçamentos base para as licitações. Da mesma forma, para fins de análise de preços esta Corte deve sempre considerar em seus orçamentos referenciais o uso da opção mais econômica, sempre que viável tecnicamente. Contudo, não é razoável exigir que sejam glosados individualmente todos os preços unitários contratados que estejam acima de preços referenciais obtidos a partir do uso de equipamentos mais econômicos sem que se avalie a economicidade como um todo da contratação.
11. Ressalto que, in casu, a opção pelo uso da escavadeira hidráulica não resulta, aparentemente, em benefício financeiro para o Consórcio ao final da obra, como havia assumido a equipe de auditoria ao analisar os serviços realizados até o momento da visita in loco, uma vez que o novo exame realizado pela Secob Rodovias demonstrou não existir sobrepreço no valor total contratado com base nos quantitativos originais orçados.
72.	Conforme apresentado, alguns pressupostos deveriam ter sido avaliados a fim de caracterizar plenamente a irregularidade. Primeiro, possível erro de projeto e orçamentação da administração ao prever apenas a metodologia de escavação com patrulhas de pá carregadeira, quando a metodologia de escavação com escavadeira hidráulica era até mesmo desejável, a avaliação técnica e econômica das opções deveria ter sido feita. Segundo, a fiscalização e supervisão de obras, ao admitir a execução de serviços por patrulhas distintas do projeto/orçamento, deveria apurar em qual medida estava ocorrendo as diferenças a fim de constatar desequilíbrios relevantes. Terceiro, tendo em vista que efetivamente ocorreu escorregamento de material, decorrente da instabilidade dos taludes, deveria ter sido avaliado se as condições de campo realmente eram condizentes com as composições de serviços de escavações e suas especificações.
73.	Verifica-se que em nenhum momento tais avaliações foram realizadas, sejam por meio de negociações entre a empreiteira e fiscalização a fim de corrigir eventuais desequilíbrios, seja nos presentes autos. O que prejudica sobremaneira o apontamento do dano e, sobretudo, sua quantificação.
74.	De fato, os achados tratados nos autos apresentam falhas grosseiras do projeto inicial, evidenciado pelas recorrentes alterações de projeto na fase de obras, elevados percentuais de alterações por meio de aditivos nos contratos (extrapolando 25%) , e, por fim, o desmoronamento de parte da obra, igualmente, foram constatadas falhas grosseiras de fiscalização, evidenciadas sobretudo pela monta do volume de serviços de escavação pagos sem a correspondente prestação do serviço, ou seja, erro na função básica da supervisão e fiscalização de obras, que é o acompanhamento quantitativo e qualitativo dos serviços. Nesse contexto de gerenciamento da obra, por óbvio, a supervisão e fiscalização não teriam condições de apontar e quantificar desvios de metodologia no nível de patrulhas de terraplanagem.
75.	Dessa forma, a conclusão é que a supervisora contribui para a ocorrência da irregularidade, porém, a confirmação do dano e sua quantificação não estão claros. E, como se verá adiante na instrução, itens 166 a 181, o fiscal da obra apresenta argumentos para afastar a irregularidade e que podem ser estendidos à supervisora.
76.	Assim, propõe-se acatar as alegações de defesa da supervisora Enecon em relação ao superfaturamento decorrente da alteração da metodologia executiva.
Argumentos - superfaturamento decorrente de quantitativo inadequado
77.	A defendente informa que o achado trata da constatação de inconsistência verificada nos quantitativos de movimentação de materiais de terraplanagem, especificamente do item de escavação, carga e transporte, que foram integralmente medidos e pagos. Entretanto, as informações obtidas em campo pela equipe de auditoria indicaram a não execução.
78.	A constatação da equipe de auditoria foi confirmada pela construtora, pelo Dnit e pela supervisora, porém, as partes divergiam quanto ao quantitativo medido a maior. No ofício citatório, após análise prévia, a unidade técnica do TCU por meio de instrução (peça 44) , optou pela utilização do quantitativo apurado pela supervisora, pois era o único que contava com respaldo de levantamentos topográficos.
79.	O defendente informa que o Dnit instaurou processo administrativo de apuração de responsabilidade e atualmente a questão foi judicializada, pois está em discussão sobretudo a quantificação do dano. O processo judicial ainda está em andamento.
80.	O defendente considera que o fato de a supervisora ter realizado levantamento topográfico posterior do quantitativo medido a maior, contribuindo para a adoção de medidas para o ressarcimento do dano afastaria a responsabilidade da supervisora.
81.	Solicita, caso não seja esse o entendimento, a reavaliação da solidariedade no dano, argumentando que as penas devem ser proporcionais às suas responsabilidades contratuais, quais sejam de projetista e supervisora, acrescentando jurisprudência de que a solidariedade não é presumida. Reforçam a desproporcionalidade da pena e invocam o princípio da preservação da empresa e o princípio da proporcionalidade, consignado no art. 2º, parágrafo único, inciso VI da Lei 9.784/1999.
Análise
82.	Deve se afastar de pronto os argumentos de que a atuação posterior à ação de controle, dada pelo levantamento dos quantitativos medidos a maior, seria suficiente para afastar a responsabilidade da empresa supervisora.
83.	O apoio a fiscalização diligente da supervisora contratada, cumprindo o básico das suas atribuições contratuais, de realizar os levantamentos de campo do quantitativo de serviços executados, não teria ocasionado a irregularidade. Portanto, a supervisora possui responsabilidade direta nos fatos pela sua conduta, no mínimo, omissiva. Insta salientar que o ressarcimento do dano não tem natureza punitiva e visa, tão-somente, recompor o erário pelos prejuízos causados diante da conduta irregular do responsável. A sanção sim, se houver, poderá sopesar atenuantes e agravantes da conduta da responsável e tem por fundamento o art. 57 da Lei 8.443/1992.
84.	Quanto à responsabilidade solidária, não se trata de presunção, ela é decorrente da alínea b) , § 2º, art. 16 da Lei Federal 8.443/1992. 
85.	Assim, propõe-se rejeitar as alegações de defesa supervisora Enecon em relação ao superfaturamento decorrente de medição a maior dos serviços de escavação, carga e transporte.
Alegações de defesa da Empresa Construtora Brasil S/A (peça 85) 
86.	A Empresa Construtora Brasil (ECB) apresentou suas alegações de defesa à peça 85, representada por seus advogados constituídos nos autos. O defendente inicia sua argumentação esclarecendo os apontamentos feitos em relação à ECB, listando os seguintes:
a) Suposta inobservância das normas legais, regulamentares e contratuais relativas à responsabilidade das empresas projetistas, supervisoras e construtoras pela qualidade das obras, em especial quanto à reparação de defeitos ou à devolução de valores pagos, uma vez que a empreiteira teria executado serviços de correção/reparação de taludes de obras supostamente ciente de que a solução de projeto do DNIT poderia não garantir a estabilidade necessária, levando à contratação posterior da empresa para realizar trabalhos adicionais em razão de deslizamentos ocorridos; 
b) Hipotético superfaturamento decorrente de alteração de metodologia executiva verificada nos contratos', na medida em que a empresa supostamente teria 'encaminhado medições com serviços de terraplenagem executados com carregadeira, sendo que os serviços foram executados com escavadeira; 
c) Suposto superfaturamento decorrente de medição a maior de serviços de escavação, carga e transporte de materiais (ECT) . 
Argumentos - ausência de responsabilidade da ECB pelo rompimento dos taludes e a improcedência dos débitos imputados à construtora
87.	Esclarece que os argumentos dizem respeitos aos achados 3.1 - Inobservância das normas legais, regulamentares e contratuais relativas à responsabilidade das empresas projetistas, supervisoras e construtoras pela qualidade das obras, em especial quanto à reparação de defeitos ou à devolução de valores pagos; e 3.2 - Projeto básico deficiente ou desatualizado e o apontamento que teria sido indevida a contratação da defendente, por meio de nova licitação, para execução dos serviços de correção e reparação dos taludes C-01 e C-02. O valor do débito indicado relacionado a essas irregularidades foi de R$ 789 mil.
88.	Segundo as apurações da Unidade Técnica, a defendente inicialmente teria executado os taludes com imperícia, sabendo que a inclinação de 3V para 2H não garantiria a estabilidade dos taludes e teria sido contratada de forma irregular para a execução da obra reparação dos taludes, que escorregaram, sem a avaliação prévia das responsabilidades pelos deslizamentos. A ação da Construtora, conforme a Unidade Técnica, incorreria na hipótese do art. 618 do Código Civil (responsabilidade do empreiteiro pela qualidade dos materiais e execução) . 
89.	A despeito das apurações realizadas, a defesa nega a ação com imperícia nas obras.
90.	O defendente passa a relatar breve histórico dos fatos, informando que a ECB se sagrou vencedora do certame licitatório Dnit 14/2009-00, firmou o Contrato 203/2009 e, após 9 dias da mobilização e início dos serviços, solicitou à supervisora Enecon a verificação da adequação da rampa projetada para o corte C-02, prevista com inclinação de 3V para 2H com taludes de 8m de altura e banquetas de 4 m de largura, uma vez que a rampa previamente existente nas proximidades de 1V para 1H já apresentava grandes erosões e escorregamentos.
91.	Apresenta registro de obra que informa que a solicitação foi avaliada pela supervisora e pelo Dnit e foi autorizada a suavização da rampa de 3V/2H para a rampa de 1V/1H. Demonstrando que, ao contrário do afirmado pela Unidade Técnica, a empresa foi diligente e não executou a solução inicial de 3/2. Apresenta ainda mais registros de diários de obra demonstrando a preocupação da Construtora em proteger os taludes executados com a priorização da execução das drenagens - sarjetas e valetas, bem como a execução dos serviços de semeadura de grama e lanço para proteger a integridade dos taludes recém construídos.
92.	Afirma que, a despeito das medidas adotadas, alguns dos taludes passaram a apresentar escorregamentos, fatos imediatamente informados à fiscalização. Demonstram a evidência com registro no Diário de Obras de 20/8/2009. Acrescentam que, no ano de 2009, sobreveio o período chuvoso e o volume de chuvas superou em 40% a média pluviométrica da região, o que acabou por agravar o problema dos escorregamentos. Além disso, com o excesso de chuvas, passou a ocorrer surgência de água nos cortes e as minas d'água somente contribuíram para agravaram o problema.
93.	Indicam que, desde o início dos escorregamentos, a ECB comunicou o Dnit apresentando os registros das obras. Em resposta, as indicações da fiscalização era a realização da retirada do solo escorregado e a continuidade das obras, conforme havia sido definido nos projetos.
94.	Relatam que, passados 7 meses desde a primeira indicação dos escorregamentos no Diário de Obras, o Dnit continuou indicando a adoção de medidas paliativas de retirar o material escorregado.
95.	Afirmam que a situação indicada causava prejuízos, pois a retirada do material escorregado exigia soluções executivas distintas das condições gerais da obra, e o material era sempre encharcado.
96.	Alegam que a situação perdurou e a adoção das medidas paliativas consumiu mais serviços do que o contrato abrigava, mesmo considerando a possibilidade de aditar o contrato em 25%. Em vista dessa limitação, a indicação inicial do Dnit era que o aditivo seria feito e, efetivamente, os trâmites ocorreram, porém, ante a extrapolação dos 25% permitidos por lei, o Dnit indicou que promoveria nova licitação com objeto voltado aos reparos de talude e dos demais serviços afetados pelos escorregamentos.
97.	O defendente esclarece que a ECB venceu a licitação, pois detinha condições de ofertar o melhor preço por já estar mobilizada na obra e que a inclusão de serviços já executados pela construtora como escopo do novo edital não é um fato atinente à empresa, sendo uma opção do Dnit. Refutando o apontamento de que a licitação foi simulada.
98.	Assim, esclarece que, justamente por conta de parte dos serviços já estarem executados, além daqueles que foram executados entre setembro e outubro de 2010, após assinatura do segundo contrato, foi procedida a medição de todo o acumulado dos serviços de urgência até então executados.
99.	Tais fatos demonstram a boa-fé da construtora frente à execução da obra e a ausência de responsabilidade da defendente quanto aos escorregamentos e a necessidade de correção e reparação dos taludes.
Análise
100.	A defesa esclarece o histórico dos acontecimentos, afirmando que a ECB venceu a licitação e pouco tempo após a emissão da ordem de serviço manifestou questionamento sobre a estabilidade dos taludes projetados, argumentando que os taludes já construídos na região com inclinação de 1 para 1, menos inclinado do que o projeto 3 para 2, já apresentavam em alguma medida problemas de estabilidade. Por conta dessa ação inicial, o Dnit, após avaliação, acatou a alteração da inclinação proposta de 3/2 para 1 para 1.
101.	A avaliação da defesa deve-se pautar nos seguintes pontos: se, diante das informações disponíveis, a construtora deveria recusar-se a realizar a obra, se a construtora contratada possuía ingerência sobre a inclinação adotada nos taludes e se possui responsabilidade sobre os desmoronamentos e, por via de consequência, se os serviços de reparação dos taludes podem ser computados como débito atribuível à construtora.
102.	Primeiro, por todo exposto no processo, há falha no projeto da obra e, em especial nas soluções da estabilidade dos taludes, igualmente, há falhas no gerenciamento da obra pelo Dnit. O projeto licitado foi concluído em 1998, já havia se mostrado desatualizado no contrato executado em 2006. Um indício disso é que o projeto contemplava toda a obra (viaduto e suas variantes de acesso) e por conta de alterações de projeto em obra foi necessário retirar do escopo contratual as variantes de acesso por completo.
103.	No período entre 2006 e 2009, o Dnit, diante das falhas no projeto, deveria ter realizado as revisões e atualizações necessárias antes de realizar a licitação das variantes de acesso e não o fez. Uma comprovação que o projeto continuava falho foi o número insuficiente de sondagens nos trechos de cortes, caracterizados nos autos. O que de fato ocorreu é que o projeto básico passou por quatro atualizações em fase de obra, durante a execução do Contrato TT-194/2006. No entanto, pelo que os manifestantes expressam, esse projeto básico não foi desenvolvido ao ponto de chegar em nível de projeto executivo antes da execução da obra.
104.	Ao iniciar a obra, a ECB, valendo-se de sua expertise, avaliou que os taludes como indicados no projeto não seriam estáveis e propôs a suavizar a inclinação. É de se registrar que a mudança da inclinação de 3/2 para 1/1 significa 50% de redução na inclinação, e, igualmente, implica em considerável aumento do volume de escavação.
105.	Exatamente nesse ponto, constata-se a forma como o contrato foi executado, sem que o projeto fosse detalhado em nível de projeto executivo, em afronta ao § 1º do art. 7º da Lei 8.666/1993, que trata da sequência necessária de realização de obra públicas indicando as fases de projeto básico, projeto executivo e execução das obras. Seria responsabilidade do Dnit, na condição de gestor da obra, desenvolver o projeto executivo, baseado em sondagens, estudos geotécnicos e de estabilidade dos taludes em etapa anterior à execução das obras. Dessa forma, seriam avaliadas a necessidade e suficiência da solução adotada, observando o impacto financeiro e de segurança da obra, bem como, as alternativas disponíveis.
106.	No caso concreto, o que se observou, foi a construtora apresentando uma modificação de projeto, que fez às vezes de projeto executivo, e o Dnit, ao autorizar a modificação proposta, assumiu a responsabilidade pela solução, na condição de contratante da obra.
107.	A sequência dos fatos foi que o Dnit autorizou a modificação proposta e passou a exigir a execução, mesmo quando os taludes executados nas condições propostas passaram a apresentar instabilidades. No caso, a negação da construtora em executar a obra poderia caracterizar sua inexecução, sujeitando-a a aplicação de multas por inexecução contratual. Cabe registrar que um dos motivos da representação do Ministério Público foi a demora do Dnit em entregar a obra (10 anos desde a licitação inicial) .
108.	A responsabilidade civil do empreiteiro apontada nos autos deve considerar as responsabilidades das partes e a ação do empreiteiro junto ao dono da obra. No caso, o empreiteiro alertou o contratante sobre a instabilidade e recebeu a autorização e o dever de fazer.
109.	Ademais a solução proposta pela construtora para a inclinação dos taludes foi mais conservadora e comum, foi adequada em outros cortes da obra. Como a empresa não era responsável pelo projeto executivo, não seria exigível que a construtora promovesse na fase inicial da obra estudos aprofundados sobre a estabilidade dos taludes, pois estaria adentrando na responsabilidade da projetista e da contratante. 
110.	Assim os argumentos quanto a responsabilidade da construtora relacionado aos desmoronamentos devem ser acatados, pois os desmoronamentos não ocorreram por imperícia ou falha executiva, e sim decorreram precipuamente de falhas de projeto, não atinentes de forma direta à conduta da construtora, que dentro das suas responsabilidades alertou o Dnit das possíveis instabilidades dos taludes.
111.	Em relação à realização de licitação cujo objeto era a reparação dos taludes e o fato de que parte significativa dos serviços foram realizados em momento anterior à realização da contratação, indicando uma licitação simulada, a defendente argumentou que foi uma opção do Dnit realizar nova licitação e que da parte da construtora não houve simulação e sim uma proposta vantajosa devido a empresa já estar mobilizada nas obras.
112.	Ademais, cabe esclarecer que a licitação realizada em 2010 visava a reparação dos taludes de cortes que desmoronaram, o que não significa ter ocorrido apenas uma recomposição. De fato, após meses de espera, o Dnit e a supervisora Enecon definiram quais seriam as soluções para estabilização dos taludes, foram concebidas soluções como a construção de muro de contenção do tipo gabião, drenagens adicionais e outras medidas. Portanto, foram realizados trabalhos de retirada do material desmoronado e outros tantos serviços. Uma vez que a solução executada inicialmente não se mostrou eficaz, não é razoável supor que o segundo contrato foi apenas de refazimento de serviços mal executados, o que ensejaria débito.
113.	Nesse caso, o débito nessa contratação se daria pela comparação entre os valores efetivamente dispendidos nos contratos de 2009 e 2010 em relação ao que seria gasto caso tivesse sido adotada logo no início das obras a solução de estabilidade dos taludes. Há que se comparar escopos iguais para a apuração do débito. Certamente, o valor dispendido nos dois contratos foi superior ao que seria devido com a implantação direta da solução definitiva, ainda mais que a obra foi executada de forma mal gerenciada e com projeto falho, levando à perda de serviços e à execução em condições precárias, por exemplo, com a remoção de materiais desmoronados.
114.	O débito relacionado a essa irregularidade, de R$ 788.930,21, conforme cálculo constante da instrução preliminar (peça 35, p. 10) , considerou todo o prejuízo decorrente dos serviços refeitos e a mobilização. Devido à impossibilidade de comprovar o nexo de causalidade da conduta da construtora, pois, não há comprovação da imperícia ou má execução, resta afastar o débito dessa parcela para a empreiteira'.
115.	Quanto aos argumentos de defesa para refutar o indício de que a licitação realizada em 2010 foi simulada, cumpre esclarecer que foi demonstrado nos autos a execução dos serviços pela Construtora ECB em momento anterior a realização da licitação, ou seja, os serviços de escavação foram realizados sem respaldo contratual e foram pagos somente após a licitação, parte desses serviços foram efetivamente executados e parte foi considerado como débito no âmbito da presente TCE, como será demonstrado nos tópicos seguintes.
116.	Considerando que a apuração de eventual conduta fraudulenta na licitação não foi apurada à época da auditoria e indica um alto custo de levantamento de novas informações que não necessariamente se mostrarão suficientes para a configuração da irregularidade; considerando que não foi apurado dano ao erário relacionada à eventual irregularidade, uma vez que a empresa de fato executou os serviços pelas quais foi remunerada; considerando que os fiscais responsáveis por dar causa aos pagamentos realizados por serviços executados anteriormente à realização da licitação já estão sendo arrolados em outras irregularidades mais graves que resultaram dano ao erário, inclusive com proposta de apenação; considerando que a presente instrução trata da fase final para julgamento do débito apurado no processo e o lapso temporal desde a ocorrência dos fatos da licitação (2010) , conclui-se, em nome da economia processual, pelo encerramento da discussão da questão sem julgamento de mérito.
117.	Ademais, deve-se afastar, o débito referente à mobilização do segundo contrato, pois, não foi avaliado em que medida a maior permanência de equipamentos e mão de obra no local exigiu mais mobilização da empresa contratada, tampouco foi a defesa sobre o tema em específico.
118.	Assim, propõe-se acatar as alegações de defesa da construtora ECB em relação ao débito decorrente do refazimento de serviços.
Argumentos - inexistência de superfaturamento nos serviços de ECT
119.	Esclarece que os argumentos tratam do suposto superfaturamento relacionado ao serviço de Escavação, Carga e Transporte com valores de R$ 1.559.892,56, observados nos contratos celebrados em 2009 e 2010, decorrente da suposta alteração da metodologia executiva de escavações.
120.	Os argumentos são semelhantes aos utilizados pela empresa supervisora (itens 77 a 85) . O defendente afirma que a escolha dos equipamentos para a execução dos serviços é responsabilidade da construtora, enquanto as CPU da licitação e do contrato são apenas referenciais para a estimativa de custos e impõem determinado padrão para atendimento às condições editalícias.
121.	Defende que não há que se falar em sobrepreço em razão de alteração da metodologia executiva, uma vez que não há vinculação entre o edital e a escolha dos equipamentos da obra, que seria dentro dos limites da razoabilidade, risco do construtor, seja para o maior ou menor custo efetivo.
122.	Alega que a Unidade Técnica considerou que houve a troca integral da metodologia de escavação com patrulhas compostas por pá carregadeiras para a patrulha de escavadeiras, o que não ocorreu, pois os dois tipos de equipamentos foram utilizados na obra, mesmo porque as diferentes condições de escavações exigiram equipamentos com finalidades e potencialidades distintos. A defesa acrescenta fotografias e os diários de obras como elementos comprobatórios.
123.	Argumenta que a Unidade Técnica não procedeu ao levantamento seguro do quanto cada patrulha de equipamentos executou os serviços, reconhecendo as dificuldades da auditoria para realizar as apurações anos após a execução das obras.
124.	Cita jurisprudência do trecho do voto do Acórdão 2627/2015-TCU-Plenário, da relatoria do Ministro José Múcio Monteiro, em que foi elidido o superfaturamento em casos em que a apuração precisa não se mostra viável.
125.	O último argumento sobre o tema é que a equipe de auditoria, ao calcular o sobrepreço, não se valeu das particularidades executivas e também utilizou escavadeira distinta da utilizada na obra, o que gera alterações na composição de preços unitários de referência.
Análise
126.	O argumento de que a escolha dos equipamentos a serem utilizados nas obras faz parte da responsabilidade da construtora contratada é correto, desde que não haja restrições expressas no edital e contrato. O que é inadmissível é o orçamento base da administração ter sobrepreço devido à inclusão de serviços com composições de preços mais onerosas do que seria devido.
127.	Nesse achado novamente ocorreu falha de projeto, pois o projeto executivo poderia prever um determinado balanço entre as atividades a serem executadas com carregadeiras e com escavadeiras, obtendo um preço mais ajustado de escavação, carga e transporte para a obra. Isso não foi feito.
128.	Verifica-se uma segunda falha, dessa vez atrelada ao gerenciamento e fiscalização da obra, considerando que o orçamento previa apenas a utilização de carregadeiras, a fiscalização deveria averiguar e realizar apontamentos se a utilização de patrulhas mistas não estaria acarretando desequilíbrio contratual em desfavor da administração e ao menos estimar em qual medida, a fim de verificar a razoabilidade. Igualmente não foi feito.
129.	Outro ponto a se considerar é que as condições executivas da obra foram alteradas, em razão de condições adversas de escavações com a presença de material instável e alagado, o que naturalmente ensejou equipamentos e metodologias distintas. Nesse caso, a fiscalização deveria registrar e apurar os impactos financeiros dessas escavações em condições distintas causaram. Não há registros que isso tenha sido feito.
130.	Por sua vez, a equipe de auditoria apontou superfaturamento considerando que a integralidade dos serviços de escavação, carga e transporte foi executada por escavadeiras.  No entanto, os elementos apresentados nas defesas indicam que houve a utilização mista das patrulhas de carregadeiras e escavadeiras. Igualmente, a equipe de auditoria não considerou as particularidades da obra, que poderiam implicar em modificações nas composições de custos de referência. Tornando impreciso o cálculo do superfaturamento, conforme argumentado pela defesa.
131.	Quanto ao argumento da utilização efetiva de equipamentos distintos dos equipamentos previstos na composição de custos de referência, cabe esclarecer que a escolha faz parte da discricionariedade da construtora, desde que o orçamento base não esteja com sobrepreço e a construtora mantenha os descontos ofertados em relação ao orçamento base. O orçamento base e de referência em auditoria deve partir de especificações padrão dos sistemas referenciais oficiais e as eventuais particularidades atinentes às condições executivas da obra devem ser devidamente apontadas, apuradas e justificadas caso a caso. A escolha de escavadeira de modelo de menor potência pode implicar em menor produtividade, mas, por outro lado, possui custos de propriedade menores e exige mais horas de serviços. Dada as dificuldades em realizar o balanço entre esses fatores de custos, as especificidades de qual equipamento a construtora utiliza na obra não é considerado em orçamentos referenciais.
132.	Assim, tendo em vista os argumentos utilizados e o voto do Acórdão 2627/2015-TCU-Plenário, da relatoria do Ministro José Múcio Monteiro, seguinte:
24. No entanto, considerando as medições encaminhadas, os ajustes a serem feitos na composição do serviço levarão a uma redução contratual equivalente a R$ 132.739,90, o que representa apenas 0,21% do total medido. Ademais, parte dos serviços de menor representatividade foi, de fato, executada de forma manual e, portanto, para se apurar de forma segura o superfaturamento, seria necessário realizar o levantamento preciso de todos os quantitativos executados por meio de cada um dos métodos, tarefa extremamente dificultada por a obra ter se encerrado há mais de três anos. Sendo assim, concordo com a proposta da secretaria de acatar as justificativas da empresa
133.	Propõe-se acatar as alegações de defesa, pois, não há qualquer indicativo sobre qual foi o percentual de utilização da patrulha mais econômica para apuração do eventual débito, e se, diante das condições da obra, solo com escorregamento e alagado, não haveria alterações a serem realizadas nas composições de preços unitários alterando o valor de referencial.
Argumentos - inadequação do apontamento de superfaturamento no serviço de ECT, apuração dos quantitativos efetivamente executados
134.	O último ponto tratado na defesa diz respeito à suposta medição a maior dos quantitativos de escavação, carga e transporte (ECT) no retaludamento do Corte 02, no âmbito do Contrato TT 829/2010.
135.	A defesa esclarece que a instrução do processo de citação reconheceu a imprecisão do quantitativo de volume de escavação medido a maior e a necessidade de verificação por meio de levantamentos topográficos, na medida em que não houve consenso sobre qual das estimativas: da construtora, da supervisora ou da auditoria, deveria ser utilizada.
136.	Informa que o levantamento topográfico está sendo realizado por meio de perícia técnica no âmbito da Ação Judicial 0009071-21.2015.4.01.3400, em trâmite perante a 1ª Vara da Justiça Federal do Distrito Federal - Brasília. Acrescenta, ainda, que a empresa ECB realizou de boa-fé a garantia em juízo do débito apontado pela Corte de Contas, conforme apólice de seguro garantia (peça 91) .
137.	Assim, em relação ao apontamento, a defesa sugere que se aguarde a conclusão da perícia técnica supracitada para que sejam adequadamente esclarecidos os valores a serem ressarcidos ao erário. Requer também a exclusão dos juros de mora sobre a parcela, uma vez que, os valores já se encontram garantidos em juízo.
138.	Conclui as alegações informando que a empresa atuou em boa-fé nas duas contratações para garantir a célere e adequada execução das obras, afirma não ter dado causa aos desmoronamentos do Corte C-02, tendo adotado conduta diligente nas soluções e, por fim, não obteve vantagem indevida decorrente da alteração da metodologia executiva dos serviços de ECT, sendo certo que os valores recebidos foram compatíveis com os serviços executados.
Análise
139.	Em relação à última parcela de superfaturamento, cumpre registrar que a própria ECB reconheceu a existência de medição a maior no quantitativo de ECT. A discussão estava em saber qual o volume. A equipe de auditoria apontou um valor por meio de cálculo estimativo, a supervisora afirma ter realizado levantamentos topográficos e a construtora contrapôs o valor indicado pela supervisora.
140.	A instrução de citação considerou mais adequado o valor levantado pela supervisora, pois era próximo dos cálculos estimados da equipe e, à ocasião das obras, era a supervisora que possuía equipe e conhecimento do local para realizar esses levantamentos.
141.	A defesa argumentou sobre a imprecisão nos cálculos, no entanto, optou por não aprofundar no tema em razão do andamento do processo judicial em curso para a realização de levantamento dessa parcela de débito e requereu que o TCU aguarde o posicionamento judicial para decidir.
142.	Em relação à solicitação, o TCU adota o princípio da independência das instâncias e nesse sentido não há elementos para que o curso da aplicação de débito da parcela de medição a maior seja afastada nos presentes autos. 
143.	Quanto à parcela de juros, o Acórdão 193/2014-TCU-Plenário, da relatoria do Ministro Walton Alencar Rodrigues afirma em seu enunciado que 'A apólice que assegura o contrato contra inadimplementos na execução dos serviços não é hábil a proteger o erário no caso de dano decorrente do pagamento de preços superfaturados e, por isso, não pode ser utilizada como alternativa à retenção de valores', logo, o mesmo raciocínio para a parcela do débito deve ser aplicado para a parcela dos juros.
144.	Ademais, a garantia em juízo e a ação judicial em curso não indicam que haverá ressarcimento ao erário. E, caso nesses autos ocorra algum pagamento por conta do presente achado, é possível subtrair em juízo os valores que vierem a ser pagos.
145.	Portanto, deve-se rejeitar as alegações de defesa relacionadas a essa parcela de débito.
Alegações de defesa Srs. Normando Lima de Oliveira Filho e Luís Munhoz Prosel Junior (peças 92 e 93) 
146.	Os responsáveis Normando Oliveira e Luís Munhoz foram representados pelo mesmo advogado, que apresentou as alegações de defesa idênticas.
147.	O defendente demonstra a tempestividade das alegações e passa a descrever o histórico processual, esclarecendo que os responsáveis foram citados para se manifestarem sobre a ausência de apuração dos fatos da ocorridos na execução da obra e da responsabilização dos envolvidos pelo dano causado aos cofres públicos em função dos desmoronamentos identificados nos cortes C-01 e C-02, no bojo do Contrato TT-203/2009 e sobre a contração de obras com projeto básico deficiente e/ou desatualizado.
148.	Em relação ao primeiro ponto, o defendente esclarece que os apontamentos sobre a não instauração de procedimento administrativo de apuração das responsabilidades perdeu o objeto, pois o Dnit instaurou o processo administrativo após a auditoria. 
149.	O defendente entende necessário esclarecer equívoco na conclusão lógica da instrução de citação. Esclarece que a irregularidade de projeto básico deficiente trata da utilização do projeto para formalização do Contrato TT-194/2006, como fato ensejador dos desmoronamentos ocorridos durante a vigência do Contrato TT-203/2009, que seria oriundo de outro projeto, outra licitação e outra contratação.
150.	A fim de comprovar sua tese, traça um breve histórico dos fatos e esclarece que o Contrato TT-203/2009, das variantes de acesso ao viaduto, foi contratado com base na 4ª revisão do projeto básico então existente, portanto, havia passado por atualizações. Afirma enfaticamente que o projeto atualizado ainda era a versão de projeto básico e nesse tipo de projeto não são exigidos pela normativa brasileira sondagens de solo capazes de verificar a possibilidade de desmoronamentos, como ocorrido nos taludes e cortes da rodovia.
151.	Segue argumentando que o nível de exigência técnica do Projeto Básico e Executivo são distintos e que a equipe de auditoria mesmo reconhecendo haver diferenças entre as duas fases de projeto, apontou irregularidade de projeto deficiente, quando, na verdade, o projeto básico estaria adequado para a fase da contratação.
152.	Apresenta jurisprudência do TCU sobre o que seriam modificações de projeto decorrente de falhas no projeto básico, que se mostraram radicais, e argumenta que as diretrizes de projeto, utilizadas pela equipe do TCU para caracterizar a irregularidade, como ensaios de sondagem em número e detalhamento maiores e estudos de estabilidade de taludes, seriam atinentes ao projeto executivo.
153.	Justifica que, na verdade, ocorreu um acidente geológico, sem que fosse possível prever, portanto, não há relação entre o acidente ocorrido e o cometimento de falhas de projeto básico de engenharia.
154.	Por fim, acrescenta que a responsabilidade pelo projeto de engenharia é da empresa projetista que emite a ART de projeto.
155.	Ante as razões expostas, requer o acatamento das alegações de defesa para ambos os responsáveis.
Análise
156.	Em relação ao procedimento administrativo de apuração de responsabilidades (PRAAD) , verificou-se nos autos que o Dnit instaurou o procedimento interno, afastando o apontamento de que houve inércia dos responsáveis para as apurações. O resultado do PRAAD foi pela não penalização dos agentes envolvidos com exceção da construtora ECB, que teve que efetuar o ressarcimento dos valores recebidos a mais decorrente de medição a maior dos serviços de escavação, carga e transporte. Após o depósito em juízo dos valores reclamados, o PRAAD foi arquivado. Assim, pode-se considerar que houve apuração interna, entretanto, as decisões desse procedimento não influenciam no prosseguimento da presente TCE.
157.	Em relação ao projeto da obra, os responsáveis foram citados para que se manifestassem por terem atestado o projeto básico para fins da contratação.
158.	Não há equívoco na conclusão lógica sobre a deficiência do projeto básico, o histórico narrado nos autos aponta que o projeto foi desenvolvido em 1998 e começou a ser executado em 2006, por meio do Contrato TT-194/2006. De fato, a equipe técnica do TCU não realizou aprofundamento das inconsistências de projeto para essa contratação de 2006, a despeito das alterações promovidas na fase de obras terem implicado na retirada do escopo das variantes de acesso ao viaduto para que o limite de 25% não fosse extrapolado, o que já indica ao menos um projeto incompleto. Esse projeto, após as quatro revisões em fase de obra, foi o que os responsáveis, ora defendentes, atestaram a adequabilidade e encaminharam para licitação.
159.	Ressalte-se que, em especial, o responsável Luiz Munhoz possuía ciência da possível instabilidade do material do corte e promoveu alterações no traçado da rodovia exatamente no local do corte, que veio a desmoronar. O trecho a seguir do voto do então Ministro Relator, José Múcio Monteiro, esclarece a conduta dos responsáveis (peça 3, p. 2-3) : 
2.17. em 28/09/2006, o Coordenador-Geral de Construção Rodoviária Luiz Munhoz Prosel Junior remeteu a questão à Coordenação-Geral de Desenvolvimento e Projetos (peça 17, p. 29) ; o Coordenador-Geral de Desenvolvimento e Projetos Hugo Sternick consentiu com a revisão (peça 17, p. 40) ; 
2.18. em 05/10/2006, o Coordenador-Geral de Construção Rodoviária aprovou a 1ª adequação do projeto (peça 17, p. 41) ; 
2.19. em 18/07/2007, foi aprovada a 2ª adequação (peça 17, p. 56) ; 
2.20. em 30/09/2008, ocorreu a 3ª adequação (peça 17, p. 76) . A primeira versão da 3ª revisão de projeto do Contrato TT-194/2006 indicou a presença de filito na região do corte C-02 (peça 10, p. 12) . Na página 60 desse documento (peça 9, p. 65) , é relatado que o volume desse corte deveria ser destinado à implantação do aterro entre as estacas 35 a 48, destacando que só deverá ser encaminhado para esse aterro o solo caracterizado como itabirito, alertando que os filitos (solos sem sustentação) deveriam ser conduzidos para os locais de bota-fora escolhidos. O filito apresenta problemas de queda significativa no valor da coesão e alta erodibilidade em condições saturadas, o que contribui para instabilidade dos taludes constituídos por esse material; 
2.21. em 30/09/2008, o Diretor-Geral Luiz Antonio Pagot delegou competência ao Coordenador Geral de Construções Rodoviárias Luís Munhoz Prosel Junior para aprovar serviços e obras remanescentes de contratos encerrados e rescindidos referentes, dentre outras, à variante do viaduto (peça 28, p. 6) ; 
2.22. em 08/10/2008, o Coordenador-Geral de Construção Rodoviária encaminhou fundamentação para que se promovesse a redução do valor contratual, excluindo do Contrato TT-194/2006 os serviços que não compreendiam a obra de arte especial e fosse concedida a autorização para licitá-los (peça 17, p. 84-85) ; o Diretor de Infraestrutura Terrestre Hideraldo Luiz Caron submeteu à Diretoria Colegiada a proposta, que assentiu no mesmo dia (peça 17, p. 86-87) . Isso permitiria contratar os serviços referentes ao deslocamento do eixo projetado, necessários em razão de um abatimento com trincamento na área onde seria implantada a variante de acesso ao viaduto; 
2.23. em 13/11/2008, o Coordenador-Geral de Construção Rodoviária Luiz Munhoz Prosel Junior aprovou as adequações para a exclusão de serviços e definição daqueles a serem licitados (peça 17, p. 100, Processo 50606.005154/2008-11) ; nesta revisão houve a translação do eixo, diminuindo a curvatura da pista; com esse novo traçado, passou a ser necessário o corte do talude que veio a desmoronar; 
2.24. em 18/11/2008, o Coordenador-Geral de Construção Rodoviária Luiz Munhoz Prosel Junior autorizou a execução dos serviços, aprovando o projeto desenvolvido pela Enecon-Engenheiros e Economistas Consultores, considerando-o satisfatório quanto às soluções técnicas adotadas e quantitativos de serviços, não havendo necessidade de nenhuma modificação (peça 16, p. 89) ; definiu os serviços para os quais seriam exigidos atestados de capacitação técnica (p. 91) e a adoção dos índices contábeis constantes do edital-padrão para qualificação econômico-financeira (p. 92) ; e firmou a Declaração de Responsabilidade Técnica afirmando que ela era dispensável 'por tratar-se de projeto executado por empresa de consultoria' (p. 94) ; 
2.25. em 18/11/2008, o engenheiro do Dnit Normando Lima Oliveira Filho assinou a declaração de responsabilidade nos seguintes termos: 'Declaro haver procedido à verificação da correspondência entre os projetos e as exigências contidas no art. 6º, inciso IX e X, da Lei nº 8.666/93, bem como pela sua atualidade, atentando a sua plena conformidade, em atendimento ao art. 4º, parágrafo único, item I, da IN/MT nº 001/2007, de 04/10/2007' (peça 16, p. 95) . As planilhas por ele examinadas compreendiam os quantitativos dos serviços das quatro revisões de projeto já realizadas;  (Grifos acrescidos) 
160.	Os argumentos da defesa no sentido de que o projeto em nível de projeto básico estava adequado e que os parâmetros avaliados na auditoria seriam para o nível executivo de projeto não são válidos, pois, mesmo considerando exigências de detalhamento de projeto básico haveria deficiências.
161.	O nível de precisão do projeto básico é matéria da Súmula TCU 261, que destaca a necessidade de conter todos os elementos previstos no art. 6º, inciso IX, da Lei 8.666/1993. Verifica-se, em relação ao trecho de corte, que se procedeu uma alteração no traçado da rodovia, modificando o local do corte C-02 e, na fase de obras, ocorreu o desmoronamento. Constata-se o não atendimento dos seguintes preceitos do artigo legal supramencionado:
IX - Projeto Básico - conjunto de elementos necessários e suficientes, com nível de precisão adequado, para caracterizar a obra ou serviço, ou complexo de obras ou serviços objeto da licitação, elaborado com base nas indicações dos estudos técnicos preliminares, que assegurem a viabilidade técnica e o adequado tratamento do impacto ambiental do empreendimento, e que possibilite a avaliação do custo da obra e a definição dos métodos e do prazo de execução, devendo conter os seguintes elementos:
 (...) 
b)  soluções técnicas globais e localizadas, suficientemente detalhadas, de forma a minimizar a necessidade de reformulação ou de variantes durante as fases de elaboração do projeto executivo e de realização das obras e montagem; (Grifos acrescidos) 
162.	Pelo exposto, os responsáveis, ao aprovarem as revisões e ao atestarem a conformidade do projeto revisado em fase de obra, que continha claramente indicativo de solo filito, material sujeito a instabilidade na presença de água, aprovaram as alterações no traçado da rodovia sem avaliar se os cortes subjacentes tinham condições de serem executados, pois, não providenciaram a realização de estudos geológicos pertinentes para a avaliação da melhor solução de estabilidade dos taludes.
163.	Em relação à inexistência de ART do projeto, os defendentes possuem responsabilidade por atestarem o projeto básico sem a correspondente ART, verificação que deveria ocorrer em momento anterior à licitação para correta identificação da autoria e responsabilidade civil sobre o projeto.
164.	Assim, propõe-se rejeitar as alegações de defesa dos responsáveis Srs. Normando Lima de Oliveira Filho e Luís Munhoz Prosel Junior em razão da aprovação e ateste de projeto básico deficiente, que, foi apontado como a causa principal dos desmoronamentos dos taludes do Corte C-02 e a ocorrência resultou em dano ao erário em função da necessidade de refazimento de serviços.
165.	O débito imputado a essa conduta, foi calculado na forma indicada na instrução preliminar (peça 35, p. 10) . Nesse cálculo foram distinguidos os serviços que foram acrescidos ao escopo da obra no bojo do Contrato TT-829/2010 para execução da solução de estabilidade dos taludes dos serviços que foram perdidos e refeitos em razão dos desmoronamentos. O valor resultante alcança R$ 191.725,12 (data-base abril/2011) e R$ 597.205,13 (data-base maio/2011) .
Alegações de defesa de Alexandre de Oliveira (Peças 98 a 109) 
166.	O fiscal da obra apresentou suas alegações de defesa tempestivamente, representado por seu advogado constituído nos autos. Preliminarmente, o defendente alega ter havido cerceamento de defesa, visto que o responsável não foi cientificado do Acórdão 3584/2014-TCU-Plenário, relatado pelo Ministro José Múcio Monteiro (peça 1) , tendo ciência da decisão somente pelo Ofício de Citação recebida no bojo da presente tomada de contas especial.
167.	Alega que a ausência de comunicação não permitiu ao responsável recorrer, como os outros responsáveis no processo fizeram e conseguiram a reforma da decisão nos termos do Acórdão 2737/2016-TCU-Plenário, relatado pelo Ministro Vital do Rêgo (peça 4) . A despeito de reconhecer que a decisão de conversão dos autos em TCE não caiba recurso, afirma que a não comunicação afronta ao princípio da isonomia.
Análise
168.	A preliminar não deve ser acatada, pois os demais responsáveis foram notificados sobre o Acórdão 3584/2014-TCU-Plenário em razão das multas que lhes foram aplicadas, o que cabe recurso. Em relação ao responsável, foi determinado que se procedesse à citação, o que foi feito. Não houve falha na comunicação processual e como bem observado pelo defendente a conversão do processo em TCE em si não cabe recurso, assim, o responsável não foi notificado do Acórdão por não haver determinações que ensejassem sua manifestação ou apresentação de recurso, não havendo cerceamento de defesa. A presente manifestação ocorre no momento processual correto para apresentação da alegação de defesa do responsável.
Argumentos - superfaturamento decorrente do refazimento dos serviços em função do desmoronamento dos taludes de cortes
169.	O defendente apresenta um breve histórico, desde o momento em que o responsável foi chamado em citação, informando que, desde a realização da auditoria, adotou as medidas cabíveis a fim de realizar apurações no Dnit sobre as irregularidades, como a instauração de processos de estorno dos valores medidos a maior na primeira medição parcial do Contrato TT-829/2010, a instauração de processo para apuração dos fatos e verificação da consistência técnica dos projetos utilizados na execução das obras e a instauração de procedimento administrativo para apuração de responsabilidade (PAAR) sobre a atuação da empresa consultora pelo cometimento de erro na apuração da primeira medição do contrato.
170.	Tece outras considerações sobre o andamento do processo de auditoria, apontando divergências entre o posicionamento da Unidade Técnica, do Voto do Ministro Relator, José Múcio Monteiro, e do Ministro Revisor, Vital do Rêgo, que relatou o recurso de reexame. Reforçando que não foi instado a se manifestar após a deliberação do primeiro acórdão, afirmando ter ocorrido cerceamento de defesa, e, então, passa a se manifestar no mérito.
171.	O defendente transcreve o histórico do processo, constante do voto do Ministro Relator José Múcio, destacando que o fiscal não atou na fase de elaboração, revisão e aprovação de projeto, atribuições que foram encargos da Coordenação de Projetos, endossadas pela Diretoria Colegiada e encaminhadas para Superintendência Regional do Dnit.
172.	Esclarece que a participação do fiscal no empreendimento se restringiu a sua esfera de atuação, sem participação em todas as etapas do processo decisório. Além disso, o fiscal do contrato reportou todas as inconformidades contratuais à Superintendência Regional e não à Diretoria do Dnit, como foi mencionado pelo TCU.
173.	Nesse sentido, em relação a ausência de ART do projeto, o fiscal afirma que a anotação foi emitida após a realização da auditoria e não seria sua competência avaliar a completude dos trâmites do projeto, pois, a fiscalização de obras recebe o pacote de projeto em condições de execução. Esclarecendo que a Norma CA/DNER 212/87 (peça 100) define que a fiscalização de obras tem por objeto imediato o acompanhamento, a verificação da perfeita e correta execução do projeto, bem como o atendimento dos memoriais e especificações técnicas.
174.	Diverge do entendimento de que o valor de R$ 13.639.868,03 do Contrato TT-829/2010, referente à reconstrução do talude desmoronado, seria dano ao erário, pois as soluções de estabilização dos taludes adotadas nesse contrato deveriam estar previstas desde o início das obras.
175.	Por outro, reconhece que o eventual dano ao erário deveria restringir-se ao volume de serviços refeitos em função do insucesso da solução contratada inicialmente, ou seja, a quantia referente aos serviços realizados no Contrato TT-203/2009 que foram perdidos com o desmoronamento do Corte C02. Afirma que o responsável pelo débito seria o autor do projeto.
176.	Defende que o posicionamento adotado pela Corte de Contas para o Superintendente Regional, Sebastião Donizete de Souza, de reconhecer que o responsável exerceu suas funções ao relatar e manter seus superiores informados sobre o andamento da obra e sobre as inconformidades encontradas deveria ser aplicado ao seu caso, pois, o fiscal atuou de forma semelhante e manteve seu superior, no caso o Superintendente Regional, informado.
177.	Ademais em relação aos pontos tratados o defendente realiza uma análise comparativa entre o posicionamento adotado pela Unidade Técnica, nas várias oportunidades, e o voto do Ministro Relator, que ao fim, divergindo da Unidade Técnica, determinou a citação do fiscal.
Análise
178.	O manifestante defende a aplicação do princípio da segregação de funções, afirmando que o fiscal de obra não exercia funções relacionadas ao projeto, sua atuação é restrita ao acompanhamento da obra seguindo as orientações do projeto, os memoriais descritivos e as especificações técnicas, enquanto, as tarefas de análise de projeto são afetas à Coordenação de Projetos e às instâncias de aprovação superiores do Dnit. De forma semelhante, as tarefas de gestão contratual, como alterações orçamentárias, relicitações, seriam da esfera de atuação do gestor do contrato.
179.	Os argumentos nesse sentido devem ser considerados. A responsabilidade sobre a aprovação do projeto que se mostrou falho não é do fiscal da obra, mas, sim, dos gestores que atuaram na fase da aprovação do projeto para a licitação. O fiscal do contrato deve sempre garantir a boa execução da obra em conformidade com o projeto executivo e, caso o projeto se mostre inexequível, ou, como foi o caso, a própria construtora aponte falhas, o fiscal deve iniciar o processo de revisão junto aos seus superiores para que os setores responsáveis do órgão avaliem a questão levantada.
180.	O fiscal da obra possui responsabilidade sobre as irregularidades no decorrer da obra, como a construção em desconformidade com o projeto ou especificações, medições de serviços não realizados, entre outras. A ocorrência principal tratada nos presentes autos, o desmoronamento do Corte C-02 e seu refazimento, conforme apurado, decorreram de falhas de projeto e não executivas, afastando a responsabilidade direta do fiscal nesse ponto.
181.	Quanto à execução da obra sem a ART de projeto, o Conselho Federal de Engenharia e Agronomia (Confea) informa em seu portal que a ART deve ser registrada pelo profissional na fase antes do início da prestação dos serviços técnicos. No caso, o projeto inicial da obra foi executado em 1998 e as revisões do projeto foram realizados no âmbito do Dnit, mas não foi firmado contrato para essas revisões, não ficou estabelecido nos autos como tais alterações de projeto foram realizadas, se possuíam algum respaldo contratual que exigisse o registro de ART, se as alterações foram submetidas a consulta da projetista inicial, tampouco quem é o profissional detentor da responsabilidade técnica das definições tomadas nas revisões, acarretando óbices ao estabelecimento do nexo de causalidade entre o cometimento de falhas nas definições de projeto e o resultado do desmoronamento dos taludes do Corte C-02.
182.	A aprovação do atendimento ao disposto no art. 6º, inciso IX da Lei 8.666/1993, no momento anterior à contratação da obra, como a verificação se o projeto básico contém os elementos necessários e suficientes para a licitação da obra, pressupõe que se conheça a autoria da versão atualizada do projeto, o que demanda a ART. Essa avaliação deve ser realizada em momento anterior à licitação das obras, portanto a falha de ausência de ART de projeto não é atribuível diretamente ao fiscal da obra.
183.	O argumento do defendente de que o Contrato TT-829/2010 para a recomposição dos taludes não pode ser entendido como débito é válido e de fato os cálculos foram refeitos e foi considerado débito apenas uma parcela do Contrato TT-829/2010, referente aos serviços efetivamente refeitos.
184.	Assim, considerando o princípio da segregação de funções e de que não foi comprovada a existência de falhas executivas na obra, fase pelo qual responde o fiscal, propõe-se acatar as suas alegações de defesa em relação ao superfaturamento decorrente do refazimento dos serviços em função dos desmoronamentos dos taludes de cortes.
Argumentos -superfaturamento decorrente da alteração da metodologia executiva
185.	O defendente passa a apresentar as alegações em relação à alteração da metodologia executiva, caracterizada pela mudança no decorrer das obras dos equipamentos utilizados para a realização das escavações, carga e transporte de patrulhas compostas por carregadeiras, previstas no orçamento da obra, para escavadeiras hidráulicas.
186.	Esclarece que a auditoria foi realizada no período compreendido entre 1/3/2012 e 27/4/2012, quando os auditores estiveram in loco na região do Viaduto Vila Rica, na BR-040/MG. Afirma que, no entanto, as obras de terraplanagem foram concluídas em 2010, portanto, a verificação da utilização de escavadeiras de menor custo in loco não pode ser verdadeira. Aduz que essa verificação teria sido feita com base nos relatórios de supervisão de obras, disponibilizado pelo Dnit.
187.	Informa que a equipe de auditoria diz ter utilizado na análise, entre outros elementos, a jurisprudência do TCU e a doutrina, no entanto, afirma que a materialidade do achado foi calculada somente pela diferença entre o custo operacional das composições das patrulhas de carregadeiras e escavadeiras hidráulicas. No entanto, registra que a jurisprudência é no sentido de que, além da diferença entre os custos das composições, outros fatores afetam a produtividade das patrulhas de equipamentos e consequentemente o custo da execução dos serviços, o que estaria sempre e inexoravelmente ligado ao contexto e ao cenário das obras.
188.	No caso concreto, a obra foi marcada por imprevistos, interrupções e externalidades, que tornaram o trabalho bastante peculiar e específico. Isso acarreta a necessidade de maiores e mais detalhadas informações para se concluir pela existência ou não de superfaturamento. Defende que seria necessário um processo de apropriação de horas trabalhadas, levantamento de produtividade média de equipamentos e fluidez da execução dos serviços para que se pudesse assegurar que este ou aquele processo custou mais ou menos do que o especificado no preço unitário dos serviços. 
189.	Como exemplo, destaca que havia no trecho materiais extremamente coesos, mas a condição de escavação era complexa em função da proximidade com a rodovia, que no decorrer da obra se manteve em operação (Corte C6) ; havia materiais de baixíssima coesão e com boas condições de execução, assim como materiais totalmente heterogêneos com excesso de umidade (água aflorando) , que impunha dificuldade na sua remoção.
190.	Argumenta ainda que o Tribunal de Contas passou a adotar a jurisprudência de que a fiscalização de obras deve avaliar se os equipamentos utilizados na obra são condizentes com o orçamento contratado a partir do ano de 2010, momento em que as obras em questão foram executadas.
191.	Informa que, à ocasião, inexistiam orientações do DNIT para que os fiscais de obras observassem eventuais discrepâncias referentes à alteração de metodologia na execução de serviços. Acrescenta que, em pesquisa na jurisprudência sobre a alteração da metodologia executiva, foram identificados 27 acórdãos proferidos e apenas o primeiro deles era do ano de 2010, todos os demais foram posteriores à execução das obras.
192.	Esclarece que a Portaria Segecex 33/2012, que estabeleceu as Orientações Técnicas do Roteiro de Auditoria de Obras, abordou o sobrepreço decorrente de alteração de metodologia executiva com orientações no sentido de que o sobrepreço ocorre quando o orçamento original tenha previsto método executivo claramente ineficiente, antieconômico, ultrapassado ou contrário à boa técnica de engenharia e o gestor não procede ao reequilíbrio econômico financeiro do contrato decorrente da adoção de outro método construtivo.
193.	Segundo o defendente, a alteração da metodologia não decorreu da adoção inicial de métodos claramente ineficientes, antieconômicos ou ultrapassados. E que as condições locais e a disponibilidade de equipamentos da Construtora teriam sido determinantes para a escolha das patrulhas. No entanto, não ocorreram ganhos exorbitantes para a contratada em relação à alteração.
194.	Ademais, afirma que a Controladoria Geral da União formalizou procedimento administrativo a partir do Acórdão 1994/2012-TCU-Plenário e do Acórdão 3584/2014-TCU-Plenário. A CGU avaliou as mesmas informações constantes do TC 006.166/2012-1, que originou a presente TCE. A conclusão foi pelo não indiciamento do acusado Alexandre de Oliveira em razão do entendimento de que a jurisprudência do TCU ainda não era consolidada quanto à existência de superfaturamento por alteração de metodologia executiva.
195.	Por fim, frisa que, durante o curso do processo, o responsável a fim de comprovar a sua atuação lícita submeteu todas as informações sobre a alteração da metodologia executiva ao engenheiro perito Clémenceau Chiabi Saliba Júnior. O perito realizou extenso trabalho de avaliação e emitiu parecer (peça 99) afirmando de que não houve ilicitude, pois, ao contrário do que definiu a equipe de auditoria não foi utilizado na obra apenas patrulhas com escavadeiras hidráulicas, foram utilizados equipamentos variados para atender as condições locais e para promover a produtividade necessária ao desenvolvimento da obra.
Análise
196.	Os argumentos do defensor em relação a alteração da metodologia executiva devem ser acatados. Como afirmado, não havia, durante a fase de obras, orientação técnica ou jurisprudência do TCU para a averiguação da compatibilidade entre os equipamentos utilizados em campo e aqueles previstos no orçamento. Verifica-se que o roteiro de obras públicas de 2012 apresenta o superfaturamento por alteração de metodologia, trazendo como exemplo a obra de terraplanagem, justificado pelo Acórdão 1537/2010-TCU-Plenário, relatado pelo Ministro José Múcio Monteiro. A obra tratada nos presentes autos foi executada em 2009/2010 e não havia orientações firmes que exigissem do fiscal de obras a observância das patrulhas de terraplanagem previstas no orçamento e na obra. Por outro lado, a auditoria foi realizada em 2012, ocasião em que essa jurisprudência sobre o tema estava em plena consolidação.
197.	O defendente apresenta elementos, como o laudo técnico do perito, que indicam a presença em campo dos equipamentos de terraplanagem como carregadeiras, escavadeiras e motoscreiperes, o que difere do cálculo efetuado na auditoria de que todas as patrulhas de escavação foram feitas somente por escavadeiras hidráulicas. Além disso, o perito descreve que as escavadeiras hidráulicas foram utilizadas para outros serviços além da ECT e seria natural constatar a presença desses equipamentos na obra.
198.	Assim, deve-se considerar que não havia orientações firmes para que o fiscal verificasse as diferenças entre as patrulhas previstas e as utilizadas, o que foi ratificado em PAD da CGU; não há qualquer forma de apurar com razoável precisão após a obra qual a relação entre a utilização das patrulhas de equipamentos previstos no orçamento e os utilizados na obra; e tampouco há considerações sobre as condições particulares da obra, como solos encharcados, que podem ter afetado a produtividade das patrulhas de terraplanagem.
199.	Portanto, propõe-se acatar as alegações de defesa do fiscal quanto ao superfaturamento decorrente da alteração da metodologia executiva.
Argumentos - superfaturamento decorrente de quantitativo inadequado
200.	O defendente apresenta argumentos similares aos demais manifestantes no sentido de que foram adotadas providências no âmbito do Dnit para o ressarcimento do valor de superfaturamento decorrente da medição a maior do Contrato TT 829/2010.
201.	Apresenta os procedimentos internos ao Dnit desde a motivação da contratação da supervisora Enecon para prestar o assessoramento à fiscalização de obras até a instauração de procedimentos administrativos de apuração da irregularidade.
202.	Argumenta que a falha da medição não foi detectada, pois os quantitativos da medição eram condizentes com os quantitativos previstos no projeto da obra e que a supervisora não apontou as diferenças no momento da medição.
203.	Acrescenta que, após tomar conhecimento da medição a maior de quantitativos, o fiscal adotou medidas para a instauração de procedimentos administrativos internos ao Dnit para que se promovesse a correção das medições e para a apuração da conduta da supervisora Enecon. Informa que, após a instauração dos procedimentos administrativos, a continuidade das apurações saiu da sua esfera de atuação do fiscal da obra.
204.	Esclarece que os procedimentos internos de ressarcimento junto ao Dnit prosseguiram e a empresa construtora realizou o depósito em juízo do valor apontado inicialmente pelo TCU. E, nesse sentido, argumenta que insistência da egrégia Corte de Contas em receber novamente os valores discutidos é uma tentativa de enriquecimento sem causa da Administração.
205.	Por fim, informa que a CGU, no âmbito de suas competências, avaliou a conduta do responsável e optou por não o indiciar.
206.	O defendente conclui a peça de alegações de defesa requerendo que os argumentos sejam acatados e os elementos probatórios sejam reconhecidos e a presente TCE seja arquivada.
Análise
207.	Os argumentos de defesa em relação ao superfaturamento decorrente de quantitativo não devem ser acatados por motivos similares aos dos demais defendentes.
208.	O fiscal da obra tem atribuições legais e regulamentares de realizar o acompanhamento da qualidade e quantidade de serviços realizados na obra pública e, a despeito de contar com o assessoramento da supervisora, a responsabilidade final sobre os serviços medidos na obra é do fiscal de contratos, na condição de agente público formalmente designado para exercer a função.
209.	Os serviços foram executados em um contexto que por si só exigia maiores cuidados da fiscalização, pois os projetos mostraram-se deficientes e falhos e o andamento do Contrato TT-203/2009 foi irregular, visto que ocorreu o desmoronamento dos taludes dos cortes, realização de nova licitação e contratação, e a medição do Contrato TT 829/2010 foi irregular, com a execução dos serviços antes da celebração do contrato, o que exigia toda a atenção da fiscalização e o minucioso e justificado detalhamento das ações.
210.	Nesse sentido, o responsável não apresenta argumentos em relação ao fato de que medição de boa parte do Contrato TT 829/2010 ocorreu na primeira medição e englobava serviços realizado no contrato anterior de 2009.
211.	A medição a maior somente foi detectada com os trabalhos da auditoria do TCU, envolvem um volume considerável de terraplanagem, 250 mil m3, volume que não passa despercebido facilmente. A revisão não ocorreu de ofício ou foi iniciada pelas partes envolvidas, a despeito de até mesmo a construtora ter reconhecido o excesso de medição. Há nexo de causalidade entre a conduta omissiva do fiscal e os prejuízos causados ao erário, logo há responsabilização.
212.	Em relação à existência de processo judicial em trâmite em relação ao débito, não se trata de o TCU pleitear o ressarcimento ao erário em duplicidade, aplicando-se o princípio da independência das instâncias ao caso. Na hipótese de os responsáveis apresentarem a comprovação do ressarcimento ao erário em processo judicial transitado em julgado, a comprovação do débito é considerada na fase executiva.
213.	Assim, propõe-se rejeitar as alegações do fiscal de obras em relação ao superfaturamento decorrente de quantitativo inadequado.
Avaliação da prescrição
214.	Conforme o item 9.1.6 do Acórdão 1441/2016-TCU-Plenário, da relatoria do Ministro Walton de Alencar, incidente de uniformização de jurisprudência a respeito da prescrição da pretensão punitiva do TCU, a verificação dessa espécie de prescrição deve ser aferida independentemente de alegação da parte para o caso de aplicações de sanções.
215.	O Acórdão citado estabelece os critérios a serem observados para o início da contagem do prazo, interrupção, recomeço e suspensão da prescrição.
216.	Os fatos irregulares tratados nos autos, que vieram a causar prejuízos ao erário ocorreram a partir de novembro de 2008 com a aprovação dos projetos deficientes para fins de licitação. Conforme cronologia transcrita ao item 156, as audiências foram ordenadas em 1/8/2012, conforme Acórdão 1994/2012-TCU-Plenário (TC 006.166/2012-1, apenso, peça 58) , relatado pelo Ministro José Múcio Monteiro, e as citações foram ordenadas por meio do Acórdão 3584/2014-TCU-Plenário (peça 1) , relatado pelo Ministro José Múcio Monteiro, de 9/12/2014. Portanto, a contar da ordenação das citações e considerando o prazo do art. 205 do Código Civil, o prazo prescricional da pretensão punitiva do TCU vai até 1/8/2022.
CONCLUSÃO
217.	Foram avaliadas na presente instrução as alegações de defesa dos responsáveis arrolados nos autos referentes às irregularidades nas obras de construção do Viaduto Márcio Rocha Martins, em substituição ao Viaduto Vila Rica, na BR040/MG.
218.	As citações foram realizadas na forma indicada pela determinação do item 9.7 do Acórdão 3584/2014-TCU-Plenário, da relatoria do Ministro Emérito José Múcio Monteiro, considerando ainda as modificações decorrentes da análise do recurso de reexame decidido por meio do Acórdão 2737/2016-TCU-Plenário, da relatoria do Ministro Vital do Rêgo.
219.	As alegações de defesa foram avaliadas em conjunto com as informações dos relatórios, votos, acórdãos e a das instruções preliminares das peças 35 e 44. Três débitos foram discutidos nos autos, o primeiro é o superfaturamento decorrente do refazimento de serviços em função de desmoronamentos ocorridos na fase de obra, o segundo é o superfaturamento decorrente da alteração da metodologia executiva e o terceiro é o superfaturamento decorrente de medição a maior dos serviços de escavação, carga e transporte. Seguem as proposições por responsáveis.
220.	Em relação a Enecon S.A. Engenheiros e Economistas Consultores - CNPJ: 33.830.043/0001-53, autora do projeto e das revisões de projeto e supervisora das obras, propõe-se:
a)	rejeitar as alegações de defesa da supervisora em relação ao débito de superfaturamento decorrente do refazimento de serviços, conforme análise empreendida nos itens 41 a 59; 
b)	acatar as alegações de defesa da supervisora em relação ao superfaturamento decorrente da alteração da metodologia executiva, conforme análise empreendida nos itens 60 a 76;
c)	rejeitar as alegações de defesa supervisora em relação ao superfaturamento decorrente de medição a maior dos serviços de escavação, carga e transporte, conforme análise empreendida nos itens 77 a 85.
221.	Em relação a Empresa Construtora Brasil S.A. - CNPJ: 17.164.435/0001-74 - construtora responsável pelas obras dos acessos ao viaduto por meio dos Contratos TT-203/2009 e TT-829/2010, propõe-se:
a)	acatar as alegações de defesa da construtora em relação ao débito de superfaturamento decorrente do refazimento de serviços, conforme análise empreendida nos itens 87 a 117;
b)	acatar as alegações de defesa da construtora referente ao débito de superfaturamento decorrente alteração da metodologia executiva dos serviços de escavação, carga e transporte, conforme análise empreendida nos itens 118 a 132;
c)	rejeitar as alegações de defesa da construtora relacionadas ao superfaturamento decorrente de medição a maior dos serviços de escavação, carga e transporte, conforme análise empreendida nos itens 133 a 142.
222.	Em relação aos Srs. Normando Lima de Oliveira Filho - CPF: XXX.592.334-XX - Analista de Infraestrutura de Transportes do DNIT desde 11/5/2007 e Luis Munhoz Prosel Junior - CPF: XXX.516.676-XX - Coordenador-Geral de Construção Rodoviária do DNIT de 14/9/2004 até 23/8/2011, propõe-se rejeitar as alegações de defesa dos responsáveis em razão da aprovação e ateste de projeto básico deficiente, que foi apontado como a causa principal dos desmoronamentos dos taludes do Corte C-02, conforme análise empreendida nos itens 143 a 162. A ocorrência resultou em dano ao erário em função da necessidade de refazimento de serviços e devem ser responsabilizados em solidariedade com a empresa Enecon S.A. Engenheiros e Economistas Consultores - CNPJ: 33.830.043/0001-53 por essa parcela de débito.
223.	Em relação ao Sr. Alexandre de Oliveira - CPF: XXX.967.786-XX - Supervisor da Unidade Local do DNIT em Contagem/MG desde 28/10/2002 e fiscal dos Contratos TT-203/2009 e TT-829/2010, propõe-se:
a)	acatar as alegações de defesa do fiscal de obras em relação ao superfaturamento decorrente do refazimento dos serviços em função dos desmoronamentos dos taludes de cortes, conforme análise empreendida nos itens 163 a 181;
b)	acatar as alegações de defesa do fiscal de obras quanto ao superfaturamento decorrente da alteração da metodologia executiva, conforme análise empreendida nos itens 182 a 196;
c)	rejeitar as alegações do fiscal de obras em relação ao superfaturamento decorrente de medição a maior dos serviços de escavação, carga e transporte, conforme análise empreendida nos itens 197 a 210.
224.	Assim, em face as proposições relacionadas às alegações de defesa, propõe-se o julgamento de irregularidade das contas, com fundamento nos arts. 1º, inciso I, 16, inciso III, alínea c, e § 2º, alínea a da Lei 8.443/1992 c/c os arts. 19 e 23, inciso III, da mesma Lei, e com arts. 1º, inciso I, 209, inciso III, e § 5º, 210 e 214, inciso III, do Regimento Interno, dos Srs. Normando Lima de Oliveira Filho, na condição de Analista de Infraestrutura de Transportes do DNIT desde 11/5/2007, e Luis Munhoz Prosel Junior, na condição de Coordenador-Geral de Construção Rodoviária do DNIT, de 14/9/2004 até 23/8/2011, e da empresa Enecon S.A. Engenheiros e Economistas Consultores, na condição de projetista  da obra, e condená-los, em solidariedade, em razão da aprovação e ateste de projeto básico deficiente para fins de licitação das obras das rodovias variantes de acesso ao Viaduto Márcio Rocha Martins (BR-040/MG) , ao pagamento do débito consolidado a seguir, a ser acrescidos de atualização monetária e juros de mora:
	VALOR ORIGINAL (R$) 
	DATA DA OCORRÊNCIA

	191.725,12
	1/4/2011

	597.205,13
	1/5/2011

Débito sem atualização monetária e juros de mora, conforme peças 35 e 44
225.	Igualmente, em face as proposições relacionadas às alegações de defesa, propõe-se o julgamento de irregularidade das contas, com fundamento nos arts. 1º, inciso I, 16, inciso III, alínea c, e § 2º, alínea b da Lei 8.443/1992 c/c os arts. 19 e 23, inciso III, da mesma Lei, e com arts. 1º, inciso I, 209, inciso III, e § 5º, 210 e 214, inciso III, do Regimento Interno, do Sr. Alexandre de Oliveira, na condição de Supervisor da Unidade Local do DNIT em Contagem/MG, desde 28/10/2002 e fiscal dos Contratos TT-203/2009 e TT-829/2010, às empresas Enecon S.A. Engenheiros e Economistas Consultores, supervisora da obra, e Empresa Construtora Brasil S.A., empreiteira contratada, e condená-lo, em solidariedade, , em razão de superfaturamento decorrente de medição a maior dos serviços de escavação, carga e transporte nas obras das rodovias variantes de acesso ao Viaduto Márcio Rocha Martins (BR-040/MG) , ao pagamento do débito consolidado a seguir, a ser acrescidos de atualização monetária e juros de mora:
	VALOR ORIGINAL (R$) 
	DATA DA OCORRÊNCIA

	2.798.875,30
	1/1/2010

Débito sem atualização monetária e juros de mora, conforme peça 44
PROPOSTA DE ENCAMINHAMENTO
226.	Diante do exposto, submetem-se os autos à consideração superior propondo:
a) com fundamento nos arts. 1º, inciso I, 16, inciso III, alínea c, e § 2º, alínea a da Lei 8.443/1992 c/c os arts. 19 e 23, inciso III, da mesma Lei, e com arts. 1º, inciso I, 209, inciso III, e § 5º, 210 e 214, inciso III, do Regimento Interno, que sejam julgadas irregulares as contas dos Srs. Normando Lima de Oliveira Filho (CPF XXX.592.334-XX) , na condição de Analista de Infraestrutura de Transportes do DNIT, Luis Munhoz Prosel Junior (CPF XXX.516.676-XX) , na condição de Coordenador-Geral de Construção Rodoviária do DNIT, e da empresa Enecon S.A. Engenheiros e Economistas Consultores (CNPJ 33.830.043/0001-53) , na condição de projetista da obra, e condená-los, em solidariedade, ao pagamento das quantias a seguir especificadas, com a fixação do prazo de quinze dias, a contar das notificações, para comprovarem, perante o Tribunal (art. 214, inciso III, alínea 'a', do Regimento Interno) , o recolhimento das dívidas aos cofres do Departamento Nacional de Infraestrutura de Transportes, atualizadas monetariamente e acrescidas dos juros de mora, calculados a partir das datas discriminadas, até a data dos recolhimentos, na forma prevista na legislação em vigor.
	VALOR ORIGINAL (R$) 
	DATA DA OCORRÊNCIA

	191.725,12
	1/4/2011

	597.205,13
	1/5/2011

Valor atualizado até 23/6/2021, com aplicação de juros de mora: R$ 1.487.311,74
b) aplicar aos Srs. Normando Lima de Oliveira Filho (CPF XXX.592.334-XX) e Luis Munhoz Prosel Junior (CPF XXX.516.676-XX) , e à empresa Enecon S.A. Engenheiros e Economistas Consultores (CNPJ 33.830.043/0001-53) , individualmente, a multa prevista no art. 57 da Lei 8.443/1992 c/c o art. 267 do Regimento Interno, com a fixação do prazo de quinze dias, a contar das notificações, para comprovarem, perante o Tribunal (art. 214, inciso III, alínea 'a', do Regimento Interno) , o recolhimento das dívidas aos cofres do Tesouro Nacional, atualizadas monetariamente desde a data do acórdão que vier a ser proferido até a dos efetivos recolhimentos, se forem pagas após o vencimento, na forma da legislação em vigor;
c) com fundamento nos arts. 1º, inciso I, 16, inciso III, alínea c, e § 2º, alínea b da Lei 8.443/1992 c/c os arts. 19 e 23, inciso III, da mesma Lei, e com arts. 1º, inciso I, 209, inciso III, e § 5º, 210 e 214, inciso III, do Regimento Interno, que sejam julgadas irregulares as contas do Sr. Alexandre de Oliveira (CPF  XXX.967.786-XX) , na condição de Supervisor da Unidade Local do DNIT, em Contagem/MG, desde 28/10/2002 e fiscal dos Contratos TT-203/2009 e TT-829/2010, e das empresas Enecon S.A. Engenheiros e Economistas Consultores (CNPJ 33.830.043/0001-53) , supervisora da obra, e Empresa Construtora Brasil S.A. (CNPJ 17.164.435/0001-74) , empreiteira contratada,, e condená-los, em solidariedade, ao pagamento das quantias a seguir especificadas, com a fixação do prazo de quinze dias, a contar das notificações, para comprovarem, perante o Tribunal (art. 214, inciso III, alínea 'a', do Regimento Interno) , o recolhimento das dívidas aos cofres do Departamento Nacional de Infraestrutura de Transportes, atualizadas monetariamente e acrescidas dos juros de mora, calculados a partir das datas discriminadas, até a data dos recolhimentos, na forma prevista na legislação em vigor.
	VALOR ORIGINAL (R$) 
	DATA DA OCORRÊNCIA

	2.798.875,30
	1/1/2010

Valor atualizado até 23/6/2021, com aplicação de juros de mora: R$ 6.596.260,65
d) aplicar ao Sr. Alexandre de Oliveira (CPF  XXX.967.786-XX) , e às empresas Enecon S.A. Engenheiros e Economistas Consultores (CNPJ 33.830.043/0001-53) e a Empresa Construtora Brasil S.A. (CNPJ 17.164.435/0001-74) , individualmente, a multa prevista no art. 57 da Lei 8.443/1992 c/c o art. 267 do Regimento Interno, com a fixação do prazo de quinze dias, a contar das notificações, para comprovarem, perante o Tribunal (art. 214, inciso III, alínea 'a', do Regimento Interno) , o recolhimento das dívidas aos cofres do Tesouro Nacional, atualizadas monetariamente desde a data do acórdão que vier a ser proferido até a dos efetivos recolhimentos, se forem pagas após o vencimento, na forma da legislação em vigor;
e) determinar ao Departamento Nacional de Infraestrutura de Transportes, nos termos do art. 28, I, da Lei 8.443/1992, que, caso não seja comprovado o recolhimento das dívidas pelos responsáveis, efetue, após a devida notificação do Tribunal, o desconto da dívida na remuneração dos servidores, em favor dos cofres do Departamento Nacional de Infraestrutura de Transportes, na forma estabelecida pela legislação pertinente;
f) autorizar, desde logo, nos termos do art. 28, inciso II, da Lei 8.443/1992, a cobrança judicial da dívida caso não atendidas as notificações;
g) autorizar desde logo, se requerido, com fundamento no art. 26, da Lei 8.443/1992, c/c o art. 217, do Regimento Interno do TCU, o parcelamento da dívida em até 36 (trinta e seis) parcelas, incidindo sobre cada parcela, corrigida monetariamente, os correspondentes legais, fixando-se o prazo de 15 (quinze) dias, a contar do recebimento da notificação, para comprovar perante o Tribunal o recolhimento da primeira parcela, e de 30 (trinta) dias, a contar da parcela anterior, para comprovar os recolhimentos das demais parcelas, devendo incidir sobre cada valor mensal, atualizado monetariamente, os juros de mora devidos, no caso do débito, na forma prevista na legislação em vigor, alertando a responsável de que a falta de comprovação do recolhimento de qualquer parcela implicará o vencimento antecipado do saldo devedor, nos termos do art. 26, parágrafo único, da Lei 8.443/1992, c/c o art. 217, § 2º, do Regimento Interno deste Tribunal;
h) encaminhar cópia da deliberação ao Procurador-Chefe da Procuradoria da República no estado de Minas Gerais, nos termos do § 3º do art. 16 da Lei 8.443/1992 c/c o § 7º do art. 209 do Regimento Interno do TCU, para adoção das medidas cabíveis; e comunicar-lhe que o relatório e o voto que a fundamentarem podem ser acessados por meio do endereço eletrônico www.tcu.gov.br/acordaos e que, caso haja interesse, o Tribunal pode enviar-lhe cópia desses documentos sem qualquer custo."   
2.	Por meio de parecer à peça 116, transcrito a seguir, o membro do Ministério Público junto ao TCU fez observações adicionais e anuiu à proposta da unidade técnica:
	"Analisa-se Tomada de Contas Especial instaurada por força dos itens 9.6 e 9.7 do Acórdão 3584/2014-TCU-Plenário (peça 1) , em face de irregularidades identificadas nas obras de construção do Viaduto Márcio Rocha Martins e de seus acessos, em substituição ao Viaduto Vila Rica, na BR040/MG. A aludida decisão, em sede de Pedido de Reexame, foi modificada pelo Acórdão 2737/2016-TCU-Plenário (peça 4) .
	Foram elencados os seguintes Achados no Relatório de Fiscalização 170/2012 (TC 006.166/2012-1 - peça 52) :
3.1 - Inobservância das normas legais, regulamentares e contratuais relativas à responsabilidade das empresas projetistas, supervisoras e construtoras pela qualidade das obras, em especial quanto à reparação de defeitos ou à devolução de valores pagos (IGC) ;
3.2 - Projeto básico deficiente ou desatualizado (IGC) ;
3.3 - Contratação irregular por dispensa ou inexigibilidade (IGC) ;
3.4 - Superfaturamento decorrente de alteração da metodologia executiva (IGC) ;
3.5 - Superfaturamento decorrente de quantitativo inadequado (IGC) ; e
3.6 - Invasão de faixa de domínio (OI) .
	Com relevo, o Ministro Vital do Rêgo deixou evidenciado no Acórdão 2737/2016-TCU-Plenário que: 'os problemas de deficiência de projeto foram os causadores do desmoronamento dos taludes executados em um trecho da obra, cujo conhecimento do subsolo foi inviabilizado pela ausência de estudos mais consistentes quando da elaboração do projeto' (TC 006.166/2012-1, peça 278, p. 2) .
	Oportuno falarmos que o Ministro José Múcio Monteiro, relator da decisão inicial, orientou o levantamento do dano provocado pelo desabamento (Achado 3.1) :
O débito referente ao deslizamento do talude deve ser apurado totalizando os serviços do Contrato TT 203/2009 que se perderam, ou seja, que foram incluídos no Contrato TT 829/2010. Assim, a Unidade Técnica deve identificar cada serviço e respectivos quantitativos que estavam compreendidos no contrato de 2009 e tiveram que ser refeitos no de 2010, bem como atentar para a sobreposição dos débitos e fazer as devidas exclusões no encaminhamento de mérito. (Voto condutor do Acórdão 3584/2014-TCU-Plenário, TC Processo 006166/2012-1, peça 212, p. 15) . 
	Assim, o débito do desmoronamento foi estimado em R$ 788.930,25, existindo ainda valores discutidos na TCE em razão de outros Achados (3.4 e 3.5) .
	O auditor instrutor resumiu o objeto de investigação destes autos da seguinte forma (peça 113, p. 6) :
1) No Achado 3.1, relatou-se que, em desconformidade com o disposto no art. 618 do Código Civil (Lei 10.406/2002) e nos arts. 67, §1º e 69 da Lei 8.666/1993, não teria ocorrido um processo de apuração de responsabilidades e consequente acionamento da empresa Construtora Brasil para realizar a correção/reparação de taludes de cortes da obra (Contrato TT-203/2009) que tinham sofrido escorregamentos. Essa situação teria ocasionado a contratação indevida da mesma empresa (Contrato TT-829/2010) para reparar os defeitos ocorridos, causando um prejuízo ao Erário de aproximadamente R$ 13 milhões (jan/2010) , valor do segundo contrato. Tais fatos motivaram proposta de realização de oitiva da empresa executora das obras e de audiências dos responsáveis envolvidos na omissão/dano ao Erário apontados: Normando Lima de Oliveira Filho, Luis Munhoz Prosel Junior e Alexandre de Oliveira, Sebastião Donizete de Souza;
2) No Achado 3.2 (TC Processo 006166/2012-1, peça 52, p. 18-22) , constatou-se a utilização de projeto básico desatualizado para fundamentar a Concorrência 0063/2000-06 e, por consequência, o Contrato TT-194/2006, em desconformidade ao disposto no art. 6º, inciso IX e art. 40, §2º, inciso I, ambos da Lei 8.666/1993. As irregularidades apontadas embasaram proposta de realização de audiências dos responsáveis que deram continuidade a contratação das obras, mesmo tendo conhecimento que o projeto básico se encontrava desatualizado: Hideraldo Luiz Caron e Luis Munhoz Prosel Junior;
3) No Achado 3.4, tratou-se de superfaturamento (R$ 687.780,58 - mai/2008 - Contrato TT-203/2009 e R$ 830.092,44 - jan/2010 - TT-829/2010) decorrente de alteração da metodologia executiva nos serviços de escavação, carga e transporte - ECT orçados com o uso de carregadeira, no entanto, teriam sido utilizadas escavadeiras, cuja metodologia possui custos operacionais menores. Os fatos narrados motivaram proposta de realização de audiência do fiscal dos contratos (Sr. Alexandre de Oliveira) , bem como a oitiva do DNIT e das empresas supervisora e executora das obras;
4) No Achado 3.5, averiguou-se indício de superfaturamento (R$ 2.510.552,31 - jan/2010) por medição a maior nos quantitativos dos serviços de ECT no retaludamento realizado no Corte 02 - Contrato TT 829/2010. Em razão disso, propôs-se a realização de audiência do fiscal do contrato (Sr. Alexandre de Oliveira) , bem como a oitiva do DNIT e das empresas supervisora e executora. Figura 2 - Trecho em que ocorreu o desmoronamento e reconstrução do talude.
	A propósito, no encerramento da derradeira instrução, o auditor considerou que três situações tiveram potencial de causar superfaturamento: refazimento de serviços em razão do desmoronamento; alteração da metodologia executiva; medição a maior dos serviços de escavação, carga e transporte.
	No tocante à segunda hipótese, superfaturamento decorrente da metodologia executiva, a sugestão técnica é de acolhimento das alegações de defesa de todos os responsáveis. Avaliou-se que a confirmação do dano e a quantificação do prejuízo não estavam claros, condição que inviabiliza a responsabilização dos envolvidos.
	Em relação ao superfaturamento resultante do refazimento de serviços, o auditor sugere que a Enecon S.A. Engenheiros e Economistas Consultores, empresa responsável pela elaboração e revisões do projeto e supervisora das obras, responda pelo dano solidariamente com os Srs. Normando Lima de Oliveira Filho (Analista de Infraestrutura de Transportes do DNIT) e Luis Munhoz Prosel Júnior (Coordenador-Geral de Construção Rodoviária do DNIT) , gestores que aprovaram e atestaram o projeto básico deficiente que resultou no desmoronamento dos taludes do Corte C-02.
	Por fim, acerca do superfaturamento atinente à mediação a maior dos serviços de escavação, carga e transporte, o encaminhamento é de rejeição das alegações de defesa e condenação em dano solidário da supervisora Enecon, da Empresa Construtora Brasil S.A na qualidade de executante e do fiscal Alexandre de Oliveira (Supervisor da Unidade Local do DNIT em Contagem/MG e fiscal dos Contratos TT-203/2009 e TT-829/2010) .   
	No caso sob exame, depois de cotejarmos a análise técnica de peça 113 com as informações processuais, aquiescemos à proposta de encaminhamento.
	A nosso ver, são evidentes os sinais de que o desmoronamento dos taludes ocorreu em função de falhas na elaboração do projeto básico e deficiência na sondagem do terreno. Por ocasião da análise das alegações dos gestores foi registrada a seguinte questão:
162. Pelo exposto, os responsáveis, ao aprovarem as revisões e ao atestarem a conformidade do projeto revisado em fase de obra, que continha claramente indicativo de solo filito, material sujeito a instabilidade na presença de água, aprovaram as alterações no traçado da rodovia sem avaliar se os cortes subjacentes tinham condições de serem executados, pois, não providenciaram a realização de estudos geológicos pertinentes para a avaliação da melhor solução de estabilidade dos taludes.  
	Essa informação deixa evidente que o desabamento tem relação direta com a qualidade do projeto e a aceitação inadequada por parte dos administradores do DNIT.
	Quanto ao superfaturamento resultante de medição a maior, mesmo divergindo da quantidade, a empresa executante da obra reconhece que tal irregularidade existiu. Na análise lançada nos itens 139 e 140 da instrução de peça 113 há o esclarecimento de que a auditoria apontou o valor do dano com base em cálculo estimativo, sendo que a empresa supervisora identificou prejuízo em função de levantamentos topográficos realizados. Assim, a Unidade Técnica, por considerar mais adequado, utilizou na instrução que antecedeu a citação o valor apontado pela supervisora. 
	Nesse contexto, à vista dos elementos de responsabilização e quantificação do prejuízo discutido nos autos, os quais estão refletidos na derradeira análise técnica, manifestamos nossa concordância com a proposta de encaminhamento uníssona sugerida pela SeinfraPortoFerrovia às peças 113 a 115."
	
	É o relatório.

João Paulo Prates da Silveira Guerra (38.290/OAB-DF), representando Alexandre de Oliveira; João Paulo Prates da Silveira Guerra (38.290/OAB-DF), representando Normando Lima de Oliveira Filho; Ricardo Guimaraes Moreira (82.238/OAB-MG), Eurides Verissimo de Oliveira Junior (75.864/OAB-MG) e outros, representando Enecon S.A. Engenheiros e Economistas Consultores; João Paulo Prates da Silveira Guerra (38.290/OAB-DF), representando Luis Munhoz Prosel Junior; Paulo Aristóteles Amador de Sousa, representando Departamento Nacional de Infraestrutura de Transportes; Jefferson Lourenço dos Santos (60.644/OAB-DF), Tathiane Vieira Viggiano Fernandes (27.154/OAB-DF) e outros, representando Empresa Construtora Brasil S.A.

Procurador Marinus Eduardo De Vries Marsico.

TOMADA DE CONTAS ESPECIAL. CONVERSÃO DETERMINADA PELO ACÓRDÃO 3.584/2014-TCU-PLENÁRIO. SUPERFATURAMENTO EM CONTRATOS DE OBRAS DA BR-040-MG. PAGAMENTO INDEVIDO POR SERVIÇOS REEXECUTADOS. SUPERFATURAMENTO POR ALTERAÇÃO DE METODOLOGIA EXECUTIVA. MEDIÇÃO A MAIOR DE SERVIÇOS EXECUTADOS. CITAÇÃO. ACOLHIMENTO PARCIAL DAS ALEGAÇÕES DE DEFESA. REDUÇÃO DO DANO INICIALMENTE CALCULADO. CONTAS IRREGULARES. DÉBITO. MULTA.

TOMADA DE CONTAS ESPECIAL (TCE)

Secretaria de Fiscalização de Infraestrutura Portuária e Ferroviária (SeinfraPortoFerrovia).

Examino Tomada de Contas Especial instaurada por força dos itens 9.6 e 9.7 do Acórdão 3584/2014-TCU-Plenário, da relatoria do ex-Ministro José Múcio Monteiro, modificado em sede de recurso de reexame pelo Acórdão 2737/2016-TCU-Plenário, da relatoria do Ministro Vital do Rêgo, em face de irregularidades identificadas nas obras de construção do Viaduto Márcio Rocha Martins, em substituição ao Viaduto Vila Rica, na BR040/MG, conforme noticiado em representação do Ministério Público Federal acerca da má qualidade da obra e do longo tempo decorrido para sua liberação ao tráfego.
2.	A presente Tomada de Contas Especial é decorrente das apurações iniciadas no Relatório de Fiscalização 170/2012, constante da peça 52 do processo originário TC Processo 006.166/20121. A fiscalização resultou nos achados seguintes:
a) Achado 3.1 - Inobservância das normas legais, regulamentares e contratuais relativas à responsabilidade das empresas projetistas, supervisoras e construtoras pela qualidade das obras, em especial quanto à reparação de defeitos ou à devolução de valores pagos (IGC) ;
b) Achado 3.2 - Projeto básico deficiente ou desatualizado (IGC) ;
c) Achado 3.3 - Contratação irregular por dispensa ou inexigibilidade (IGC) ;
d) Achado 3.4 - Superfaturamento decorrente de alteração da metodologia executiva (IGC) ;
e) Achado 3.5 - Superfaturamento decorrente de quantitativo inadequado (IGC) ; e
f) Achado 3.6 - Invasão de faixa de domínio (OI) .
3.	Os fatos abordados na auditoria e na presente TCE englobam atividades desde o ano de 1998, com a aprovação do projeto de construção do Viaduto Márcio Rocha Martins e suas rodovias variantes de acesso até a conclusão da obra em 2010. Nesse período foram executados três contratos de obras, sendo (i) o de construção do viaduto a partir de 2006; (ii) a construção das rodovias variantes de acesso em 2009; e (iii) o contrato de reconstrução dos taludes, em 2009, que sofreram desmoronamento na região das rodovias de acesso.
4.	Por meio do Acórdão 3584/2014-TCU-Plenário (peça 1) , este Tribunal determinou, conforme os itens 9.6 e 9.7, a conversão dos autos em TCE e a citação dos responsáveis pelas irregularidades identificadas nos achados 3.1, 3.4 e 3.5. Senão vejamos:
9.7.1. a citação de Normando Lima de Oliveira Filho, Alexandre de Oliveira, Luís Munhoz Prosel Junior, da Enecon S.A. Engenheiros e Economistas Consultores e da Empresa Construtora Brasil S.A. para que, no prazo de quinze dias, apresentem alegações de defesa e/ou recolham, solidariamente, aos cofres do Departamento Nacional de Infraestrutura de Transportes - Dnit, a quantia, a ser previamente apurada pela Unidade Técnica, referente aos serviços realizados que se perderam (desmoronamento) do Contrato TT 203/2009, atualizada monetariamente a partir da data-base do contrato até o efetivo recolhimento; 
9.7.2. a citação de Alexandre de Oliveira, Fiscal dos Contratos, da Enecon S/A - Engenheiros e Economistas Consultores e da Empresa Construtora Brasil S/A, para que, no prazo de quinze dias, apresentem alegações de defesa e/ou recolham, solidariamente, aos cofres do Departamento Nacional de Infraestrutura de Transportes - Dnit, a quantia abaixo indicada, atualizada monetariamente a partir da data-base indicada até o efetivo recolhimento, abatendo-se na oportunidade a quantia eventualmente ressarcida, na forma da legislação em vigor, em decorrência de alteração de metodologia executiva verificada nos contratos, atingindo o montante de R$ 1.517.873,02, considerando as datas-bases das últimas medições associadas, sendo R$ 687.780,58 para o Contrato 203/2009 (execução das obras remanescentes de implantação e pavimentação do Viaduto Vila Rica - Rodovia BR-040/MG) , na data-base abril/2011, e de R$ 830.092,44 no Contrato 829/2010 (execução de obras de estabilização de talude, melhoramentos de drenagem e segurança e recuperação de passivo ambiental na Rodovia BR040/MG) , na data-base agosto/2011;
9.7.2. [sic] a citação de Alexandre de Oliveira, Fiscal dos Contratos, da Enecon S/A - Engenheiros e Economistas Consultores e da Empresa Construtora Brasil S/A, para que, no prazo de quinze dias, apresentem alegações de defesa e/ou recolham, solidariamente, aos cofres do Departamento Nacional de Infraestrutura de Transportes - Dnit, a quantia referente à medição a maior, e consequente pagamento, de serviços de escavação, carga e transporte (ECT) do Contrato TT 829/2010, abatendo-se na oportunidade os valores eventualmente compensados, na forma da legislação em vigor; (sublinhados acrescidos) 
5.	Na sequência, mediante o Acórdão 2737/2016-TCU-Plenário (peça 4) , sob a relatoria do Ministro Vital do Rêgo, esta Corte de Contas conheceu do recurso de reexame interposto, deu-lhe provimento parcial, afastou a aplicação das multas, sobretudo aquelas relativas à dispensa de licitação, e determinou que as irregularidades referentes ao projeto básico deficiente fossem analisadas no bojo desta TCE devido à forte correlação entre a conduta dos responsáveis pela aprovação dos projetos e os prejuízos causados, haja vista que, conforma consta no voto da citada decisão, "os problemas de deficiência de projeto foram os causadores do desmoronamento dos taludes executados em um trecho da obra, cujo conhecimento do subsolo foi inviabilizado pela ausência de estudos mais consistentes quando da elaboração do projeto".
6.	Após a análise das citações realizadas, a Secretaria de Fiscalização de Infraestrutura Portuária e Ferroviária (SeinfraPortoFerrovia) , unidade responsável pela instrução desta TCE, propôs, no essencial, julgar irregulares as contas dos responsáveis, condená-los ao pagamento do débito apurado e lhes aplicar multas individuais.
7.	Acompanho as conclusões e encaminhamentos sugeridos pela SeinfraPortoFerrovia, cujos fundamentos adoto como minhas razões de decidir, os quais também contaram com a anuência do membro do Ministério Público junto ao TCU (MPTCU) , sem prejuízo dos breves comentários que faço a seguir, a respeito dos principais pontos de cada um dos motivos ensejadores do débito.
-II-
8.	Abordo nesta seção o dano ao erário decorrente dos serviços realizados no âmbito do Contrato TT 203/2009 que se perderam devido ao desmoronamento ocorrido.
9.	O auditor responsável pela instrução do feito resumiu essa irregularidade da seguinte forma:
No Achado 3.1, relatou-se que, em desconformidade com o disposto no art. 618 do Código Civil (Lei 10.406/2002) e nos arts. 67, §1º e 69 da Lei 8.666/1993, não teria ocorrido um processo de apuração de responsabilidades e consequente acionamento da empresa Construtora Brasil para realizar a correção/reparação de taludes de cortes da obra (Contrato TT-203/2009) que tinham sofrido escorregamentos. Essa situação teria ocasionado a contratação indevida da mesma empresa (Contrato TT-829/2010) para reparar os defeitos ocorridos, causando um prejuízo ao Erário de aproximadamente R$ 13 milhões (jan/2010) , valor [total] do segundo contrato.
10.	Por sua vez, o ex-Ministro José Múcio Monteiro, relator da decisão inicial, orientou o levantamento do dano provocado pelo desabamento da seguinte forma:
O débito referente ao deslizamento do talude deve ser apurado totalizando os serviços do Contrato TT 203/2009 que se perderam, ou seja, que foram incluídos no Contrato TT 829/2010. Assim, a Unidade Técnica deve identificar cada serviço e respectivos quantitativos que estavam compreendidos no contrato de 2009 e tiveram que ser refeitos no de 2010, bem como atentar para a sobreposição dos débitos e fazer as devidas exclusões no encaminhamento de mérito. (Voto condutor do Acórdão 3584/2014-TCU-Plenário) .
11.	Conforme consta nos autos, desde a data de conclusão do projeto (em 1998) , além de questões técnicas particulares da obra em exame, houve alteração até mesmo das Normas técnicas da ABNT para construção em concreto, o que ensejou a atualização do projeto inicial.
12.	Destarte, parte das modificações foram realizadas internamente pelo Dnit, como detentor dos direitos do projeto, e parte foi realizada com o apoio da empresa Enecon, supervisora das obras.
13.	No entanto, o projeto atualizado se mostrou deficiente, especialmente em relação ao Corte C-02. A solução adotada inicialmente não contou com sondagens em número adequado, conforme a norma do Dnit, e, a despeito de o solo reconhecido pela própria projetista como instável, não foram realizados estudos de estabilidade.
14.	A solução definitiva para a estabilidade dos taludes ocorreu somente após os desmoronamentos, tendo sido mobilizados 3 consultores contratados pela supervisora para a realização de estudos e proposição de solução definitiva. 
15.	Frisa-se que a própria empresa supervisora registrou como possíveis causas dos desmoronamentos a desatualização do projeto. 
16.	Ademais, por ocasião da análise das alegações dos gestores, a unidade técnica deixou assente o seguinte:
162. Pelo exposto, os responsáveis, ao aprovarem as revisões e ao atestarem a conformidade do projeto revisado em fase de obra, que continha claramente indicativo de solo filito, material sujeito a instabilidade na presença de água, aprovaram as alterações no traçado da rodovia sem avaliar se os cortes subjacentes tinham condições de serem executados, pois, não providenciaram a realização de estudos geológicos pertinentes para a avaliação da melhor solução de estabilidade dos taludes.
17.	Essa informação deixa evidente que o desabamento tem relação direta com a qualidade do projeto e a aceitação inadequada por parte dos administradores do DNIT, notadamente os Srs. Normando Oliveira e Luís Munhoz, juntamente com a empresa supervisora, corresponsável pela atualização do projeto.
18.	Após meses de espera, o Dnit e a supervisora Enecon definiram quais seriam as soluções para estabilização dos taludes, tendo concebido soluções como a construção de muro de contenção do tipo gabião, drenagens adicionais e outras medidas. Portanto, foram realizados não apenas trabalhos de retirada do material desmoronado para reexecução dos serviços, mas outros tantos serviços não previstos inicialmente. 
19.	Por esse motivo, acompanho o posicionamento da unidade técnica de que não é razoável imputar débito no valor total do segundo contrato (aproximadamente R$ 13 milhões) , haja vista que seu objeto não se restringiu apenas ao refazimento dos serviços mal executados.
20.	Assim sendo, o débito relacionado a essa irregularidade foi apurado em R$ 788.930,21, conforme cálculo constante da instrução preliminar (peça 35, p. 10) , que considerou apenas o prejuízo decorrente dos serviços refeitos e a mobilização. 
21.	As alegações de defesa apresentadas não lograram descaracterizar o indício de irregularidade apontado. Dessa forma, esse montante deve ser imputado aos Srs. Normando Lima de Oliveira Filho, na condição de Analista de Infraestrutura de Transportes do DNIT desde 11/5/2007; e Luis Munhoz Prosel Junior, na condição de Coordenador-Geral de Construção Rodoviária do DNIT, de 14/9/2004 até 23/8/2011; e à empresa Enecon S.A. Engenheiros e Economistas Consultores, na condição de projetista da obra.
22.	Em relação à empresa Construtora Brasil, responsável pela execução das obras, a unidade técnica, ao analisar as respectivas alegações de defesa, concluiu que, ante as deficiências do projeto, a empresa alertou o contratante sobre a instabilidade dos taludes e até fez sugestões para modificação do projeto. Nada obstante, conforme mencionado anteriormente, a adequação do projeto foi realizada pelo Dnit e pela supervisora Enecon, tendo, na sequência, a construtora responsável pela execução recebido a autorização e o dever de executar os serviços, sob pena de inexecução contratual. 
23.	Por ter adotado as providências que lhe competia e por não ser responsável pelos projetos da obra, anuo ao posicionamento da SeinfraPortoFerrovia, para acolher as alegações de defesa da construtora contratada, deixando de lhe imputar débito pelo desmoronamento dos serviços executados no Contrato TT 203/2009. 
24.	Da mesma forma, anuo às conclusões da unidade técnica para acatar as alegações de defesa do Sr. Alexandre de Oliveira, Supervisor da Unidade Local do DNIT, em Contagem/MG, desde 28/10/2002, e fiscal dos Contratos TT-203/2009 e TT-829/2010, pois, de acordo com o princípio da segregação de funções, logrou demonstrar que não lhe competia atestar o recebimento do projeto básico/executivo e tampouco foi comprovada a existência de falhas executivas na obra, fase pelo qual responderia o referido agente público.
-III-
25.	Abordo nesta seção o dano ao erário decorrente da alteração de metodologia executiva da obra, o qual foi caracterizado ante a constatação, no curso da auditoria, da execução dos serviços de escavação, carga e transporte - ECT com metodologia diferente da prevista. O projeto previa a utilização de patrulhas de terraplanagem composta de tratores do tipo carregadeira e caminhões e a contratada utilizou-se de patrulhas compostas por escavadeiras e caminhões, que possui menores custos operacionais. 
26.	Para o cálculo do superfaturamento utilizou-se a diferença de custo na execução do serviço entre essas duas metodologias (orçada x utilizada) , tendo sido quantificado em R$ 687.780,58 no Contrato TT-203/2009 (data-base mai/2008) e R$ 830.092,44 no Contrato TT-829/2010 (data-base jan/2010) .
27.	De plano, cabe salientar que, nos termos da jurisprudência desta Corte de Contas, a utilização de patrulha mecânica de menor custo do que aquela prevista na composição de preços do contrato não representa superfaturamento se o preço global contratado para os serviços de terraplenagem for inferior ao preço referencial de mercado calculado com os custos dos equipamentos efetivamente empregados. Sendo tecnicamente admissíveis diversas alternativas de execução dos serviços, é lícito que a empresa contratada opte por aquela que minimiza o seu custo e maximiza o seu lucro (Acórdão 800/2016-TCU-Plenário, da relatoria do Ministro Vital do Rêgo) .
28.	Somado a isso, os responsáveis demonstraram, por meio de relatórios mensais de acompanhamento e registros fotográficos da obra, que foram empregadas, na verdade, diversas metodologias executivas para a execução dos serviços, inclusive a que havia sido prevista na composição de custos original, dentre outras, o que caracteriza a atuação de forma mista das patrulhas de terraplenagem.
29.	Tendo em vista essas alegações, a SeinfraPortoFerrovia ponderou que alguns pressupostos deveriam ter sido avaliados a fim de caracterizar plenamente a irregularidade. Primeiro, possível erro de projeto e orçamentação da administração ao prever apenas a metodologia de escavação com patrulhas de pá carregadeira, quando poderia ter feito a avaliação técnica e econômica de outras possíveis opções. Segundo, a fiscalização e supervisão de obras, ao admitir a execução de serviços por patrulhas distintas do projeto/orçamento, deveria apurar em qual medida estava ocorrendo as diferenças a fim de constatar desequilíbrios relevantes. Terceiro, tendo em vista que efetivamente ocorreu escorregamento de material, decorrente da instabilidade dos taludes, deveria ter sido avaliado se as condições de campo realmente eram condizentes com as composições de serviços de escavações e suas especificações.
30.	Por não terem sido feitas essas avaliações e registros à época da execução dos serviços, não há qualquer indicativo sobre qual foi o percentual de utilização da patrulha mais econômica. Por conseguinte, resta prejudicada, neste momento, a apuração e quantificação do eventual prejuízo decorrente do uso de metodologias mais econômicas.
31.	Ante as razões acima expostas, acompanho as conclusões da unidade técnica, anuídas também pelo MPTCU, para que sejam acatadas as alegações de defesa apresentadas pelos responsáveis em relação ao superfaturamento decorrente da alteração de metodologia executiva da obra, deixando-lhes de imputar débito por essa razão.
-IV-
32.	Abordo nesta seção o dano ao erário decorrente do superfaturamento por medição a maior nos quantitativos dos serviços de escavação, carga e transporte - ECT no retaludamento realizado no Corte 02, no âmbito do Contrato TT 829/2010.
33.	Tão logo houve o apontamento pela equipe de auditoria do TCU, os responsáveis reconheceram, de pronto, a existência de medição a maior no quantitativo desse serviço. Entretanto, a discussão travada ao longo dos autos visava definir qual o volume efetivo de escavação a ser considerado nos cálculos. A equipe de auditoria apontou inicialmente um valor por meio de cálculo estimativo, a supervisora afirma ter realizado posteriormente levantamentos topográficos mais precisos e a construtora contrapôs o valor indicado pela supervisora.
34.	Em consequência, os responsáveis foram citados pelo valor levantado pela supervisora (R$ 2.798.875,30, data-base jan/2010) , pois era próximo dos cálculos estimados da equipe de auditoria e se entendeu que era ela, a supervisora, que possuía equipe e conhecimento do local para realizar esses levantamentos.
35.	Na ocasião das alegações de defesa apresentadas, os responsáveis pautaram suas defesas informando que, após a ação de controle do TCU, teriam sido adotadas as providências cabíveis para obter o ressarcimento dos valores pagos a maior.
36.	Nesse sentido, informam que foi instaurada Ação Judicial 0009071-21.2015.4.01.3400, em trâmite perante a 1ª Vara da Justiça Federal do Distrito Federal - Brasília, no âmbito da qual está sendo realizado levantamento topográfico por meio de perícia técnica.
37.	Em complemento, a Empresa Construtora Brasil S.A complementa que realizou de boa-fé a garantia em juízo do débito apontado pela Corte de Contas, conforme apólice de seguro garantia (peça 91) .
38.	Diante disso, a empresa sugere que se aguarde a conclusão da perícia técnica supracitada para que sejam adequadamente esclarecidos os valores a serem ressarcidos ao erário. Requer também a exclusão dos juros de mora sobre a parcela, uma vez que, os valores já se encontram garantidos em juízo.
39.	Já a empresa supervisora das obras, alega em sua defesa que o fato de ter realizado levantamento topográfico posterior do quantitativo medido a maior, contribuindo para a adoção de medidas para o ressarcimento do dano, afastaria a sua responsabilidade nestes autos.
40.	Da mesma forma, os Srs. Normando Lima de Oliveira Filho, Analista de Infraestrutura de Transportes do Dnit, Luís Munhoz Prosel Junior, Coordenador-Geral de Construção Rodoviária do Dnit, e Alexandre de Oliveira, fiscal da obra pelo Dnit, alegam, no essencial, que a adoção das providências cabíveis, em especial, a impetração de ação judicial demonstra a boa-fé dos agentes públicos e seria suficiente para afastar suas responsabilidades.
41.	Nada obstante, acompanhando as conclusões da SeinfraPortoFerrovia, também anuídas pelo MPTCU, considero que a adoção de medidas posteriores à ação de controle deste Tribunal não é capaz de afastar suas responsabilidades.
42.	É dever da empresa supervisora e dos agentes públicos designados pelo Dnit realizar o acompanhamento e fiscalização diligentes do objeto contratado, o que envolve, dentre outras atribuições, realizar os levantamentos de campo dos quantitativos dos serviços efetivamente executados. O ateste de medições sem a realização das respectivas aferições das quantidades ali constantes revela uma conduta, no mínimo, omissiva na supervisão e fiscalização do contrato.
43.	Frisa-se que a medição a maior envolve um volume considerável de terraplanagem, aproximadamente 250 mil m3, volume que não deveria passar despercebido. Apesar disso, se este Tribunal não tivesse realizado a ação de controle, esse volume medido a maior sequer teria sido identificado e questionado. Logo, as providências adotadas somente o foram em decorrência da ação do TCU.
44.	De mais a mais, acompanho, mais uma vez, as conclusões da unidade técnica em relação ao depósito em juízo, pela construtora, de garantia no valor apontado inicialmente pelo TCU, de que não é razão bastante para que este Tribunal deixe de imputar o respectivo débito aos responsáveis, em homenagem ao princípio da independência das instâncias, aliado ao fato de que o citado processo judicial ainda não transitou em julgado, não tendo havido, até o momento, a efetiva recomposição do dano apurado.
45.	Quanto à parcela de juros, o Acórdão 193/2014-TCU-Plenário, da relatoria do Ministro Walton Alencar Rodrigues afirma em seu enunciado que "A apólice que assegura o contrato contra inadimplementos na execução dos serviços não é hábil a proteger o erário no caso de dano decorrente do pagamento de preços superfaturados e, por isso, não pode ser utilizada como alternativa à retenção de valores", logo, o mesmo raciocínio para a parcela do débito deve ser aplicado para a parcela dos juros.
46.	Pelas razões acima apresentadas, rejeito as alegações de defesa apresentadas pelos responsáveis em relação ao superfaturamento por medição a maior nos quantitativos dos serviços de escavação, carga e transporte - ECT, condenando-os ao pagamento dos valores ora quantificados.
-V-
47.	Por último, destaco que, conforme apurou a unidade especializada, não foi caracterizada a prescrição da pretensão punitiva sob a regra do Acórdão 1441/2016-TCU-Plenário. Considerando que, a despeito da decisão do Supremo Tribunal Federal no RE 636.886 (Tema 889 de repercussão geral) , nos termos do recente Acórdão 459/2022-TCU-Plenário, este Tribunal deliberou por manter a jurisprudência atual quanto à imprescritibilidade do dano ao erário e quanto à prescrição da pretensão punitiva decenal, ao tempo em que ordenou à Secretaria-Geral de Controle Externo (Segecex) a formação de grupo técnico de trabalho para que, em processo apartado, apresente projeto de normativo que discipline, de forma completa e detalhada, o tema da prescrição da pretensão ressarcitória e da prescrição da pretensão punitiva no âmbito do controle externo, acompanho a proposta da unidade técnica quanto à inocorrência da prescrição in casu.
Ante o exposto, acompanhando as conclusões e encaminhamentos propostos pela SeinfraPortoFerrovia e anuídas pelo MPTCU, VOTO por que este Colegiado adote a minuta de acórdão que ora submeto à aprovação.
TCU, Sala das Sessões, em 11 de maio de 2022.
Ministro JOÃO AUGUSTO RIBEIRO NARDES 
Relator